---
title: "optantide ühendamine I osa - andmestike puhastus ja ettevalmistus"
output:
  pdf_document: default
  html_document: default
date: "2025-10-04"
editor_options: 
  markdown: 
    wrap: 72
---

I etapis viisin läbi kolme andmestiku (Narvakarantiini andmestik ehk optantide andmestik,
Rahvastikuregistri arhiiv ja Pereregister) puhastamise ja ühtlustamise,
eesmärgiga valmistada need ette tõenäosuslikuks sidumiseks.

Esmalt ühtlustasin nimede kirjapildi, teisendades kõik nimed
suurtähtedeks ning eemaldades liigsed tühikud. Lisaks standardiseerisin
teatud tähevariatsioonid (nt š, ž, w), et vähendada ortograafilist
varieeruvust. Vajalik, kuna nimede kirjapildis on märkimisväärseid
erinevusi.

Optantide andmestikus on tuletatud sünniaasta vanuse ja saabumisaasta
põhjal, arvestades võimalikku ±1-aastast viga.

Kõigis andmestikes jaotati mitmeosalised ees- ja perenimed eraldi
tunnusteks (nimi1 ja nimi2), et võimaldada paindlikumat võrdlust
sidumisprotsessis. Lisaks eemaldati kirjed, kus nimed sisaldasid
tuvastamata sümboleid (\*, ?), kuna need viitavad ebakindlale või
puudulikule andmele.

Rahvastikuregistri arhiivi andmestikus eemaldati nn võltsnimevahetused,
kus sama isiku kohta esines mitu identse nimega kirjet. See samm
vähendab duplikaatide mõju sidumisprotsessis.

Pereregistri puhul teisendati andmestik pikale kujule, et iga isiku
erinevad perenimed oleksid eraldi ridadel. See võimaldab sidumisel
arvesse võtta nime muutusi ajas.

Kogu protsessi tulemusena saadi kolm ühtlustatud andmestikku (l_opt,
l_rr, l_pr), mis sisaldavad sidumiseks vajalikke tunnuseid (eesnimi,
perenimi, sugu, sünniaasta).

```{r}
library(reclin2)
library(tidyverse)
library(dplyr)
```

# 1. Andmete ettevalmistus

## 1.1 Optantide andmestik

```{r}
# Andmete sisse lugemine
optandid <- read_excel("data/optantide_andmebaas.xlsx")

# Nimede ühtlustamine (suurtähed ja tühikute eemaldamine)
optandid$perekonnanimi <- as.character(toupper(optandid$perekonnanimi))
optandid$perekonnanimi <- str_trim(optandid$perekonnanimi, side = "both")

optandid$eesnimi <- as.character(toupper(optandid$eesnimi))
optandid$eesnimi <- str_trim(optandid$eesnimi, side = "both")

# Sünniaasta tuletamine (võimalik ±1 aasta viga)
optandid$sunniaasta <- optandid$aasta - optandid$vanus

```

### Probleemsete nimede eemaldamine

```{r}
#Kõik isikud, kelle ees- või perekonnanimes esineb sümbol „*” või „?”, jätan välja, kuna need märgid viitavad andmestiku koostamisel olukorrale, kus nime ei olnud võimalik tuvastada. Narva karantiini nimekirjad on üldjoontes hästi säilinud, kuid kohati on trükikvaliteet olnud kehv või on materjal ajapikku kahjustunud, mistõttu ei ole kõiki nimesid võimalik kindlaks teha. Lisaks jätan välja isikud kellel pole kirjas eesnime, valdavalt need isikud, kes on ristimata st nimi puudub.

# Eemaldan kirjed, kus nimed sisaldavad tuvastamata sümboleid (*, ?)
optandid <- optandid %>%
  filter(!grepl("[*?]", perekonnanimi),
         !grepl("[*?]", eesnimi)) %>%
  filter(!is.na(eesnimi))
#Kogu andmestikust 37 108 jääb välja 37 108-36 996 = 112 isikut.
```

### Mitmeosaliste nimede töötlemine

```{r}
# Eesnimede jaotamine
optandid$eesnimi1 <- str_replace_all(optandid$eesnimi, "-", " ")# asendan sidekriipsu tühikuga
optandid$eesnimi1 <- word(optandid$eesnimi1, 1, 2) # 3+ nimesid ei võta

optandid <- optandid %>%
  separate(eesnimi1, c("eesnimi1", "eesnimi2"), sep = " ") # kui kaks nime, siis eraldi

optandid$eesnimi1 <- ifelse(is.na(optandid$eesnimi1),
                           optandid$eesnimi,
                           optandid$eesnimi1)

# Perenimede jaotamine
optandid$perekonnanimi1 <- str_replace_all(optandid$perekonnanimi, "-", " ")
optandid$perekonnanimi1 <- word(optandid$perekonnanimi1, 1, 2)

optandid <- optandid %>%
  separate(perekonnanimi1, c("perekonnanimi1", "perekonnanimi2"), sep = " ")

optandid$perekonnanimi1 <- ifelse(is.na(optandid$perekonnanimi1),
                                 optandid$perekonnanimi,
                                 optandid$perekonnanimi1)
```

### Sidumiseks vajalikud tunnused

```{r}
l_opt <- optandid[, c("id","perekonnanimi1","perekonnanimi2",
                      "eesnimi1","eesnimi2","sugu",
                      "sunniaasta","perekonnanimi","eesnimi")]

colnames(l_opt) <- c("id","perenimi1","perenimi2",
                     "eesnimi1","eesnimi2","sugu",
                     "sunniaasta", "perenimi_algne","eesnimi_algne")
```

### Kirjapildi standardiseerimine

```{r}
l_opt <- l_opt %>%
  mutate(across(c(eesnimi1, perenimi1, eesnimi2, perenimi2),
                ~ str_replace_all(., c("[ŠŽZ]" = "S", "SCH" = "S", "W" = "V"))))
```

### Salvestamine

```{r}
saveRDS(l_opt, "l_opt.rds")
```

## 1.2 RAHVASTIKUREGISTRI ARHIIV (RR)

Andmeteks kasutan RR arhiivi pikk fail. Seal on ühel isikul nii palju
ridu kui on eri nimekujusid. Kokku on failis 2 035 095 rida.

Aga probleem on see, et see sisaldab ka võltsnimevahetusi (juhud, kus
uuel real on toimunud nimevahetus, kuigi ees- ja perenimi jäid täpselt
samaks). Sellised juhud jätan välja. Alles jääb 1 538 861 rida.

RR arhiivi pikk fail sisaldab infot isikute kohta, kes on sündinud enne
1923. aastat või kelle puhul on sünniaeg teadmata. Üldjuhul moodustavad
teadmata sünniajaga isikute grupi enne EW sündinud, aga on ka ajutisi
migrante seal. Teadmata sünniajaga on 1/3 isikutest.

```{r}
rr <- readRDS("opt_rr_pikk.rds")
```

### Andmestiku korrastamine

```{r}
#Võltsnimevahetuste eemaldamin
rr <- rr %>%
  arrange(C2_ISIKU_VIIDE, c2_NimemuutuseKP) %>%
  group_by(C2_ISIKU_VIIDE) %>%
  mutate(enum = row_number()) %>%
  mutate(eelm_sama = ifelse(
    C2_ISIKU_VIIDE == lag(C2_ISIKU_VIIDE) &
      c2_Eesnimi == lag(c2_Eesnimi) &
      c2_Perenimi == lag(c2_Perenimi),
    1, 0
  )) %>%
  filter(is.na(eelm_sama) | eelm_sama == 0) # 1,538,861
  
# Sidumiseks vajalikud tunnused
l_rr <- rr[, c("C2_ISIKU_VIIDE","c2_Perenimi","c2_Eesnimi",
               "a1_Sugu_Kdkood","sunniaasta",
               "a1_SynniKP","surmaaasta")]

colnames(l_rr) <- c("C2_ISIKU_VIIDE","perenimi","eesnimi",
                    "sugu","sunniaasta","sunnikp","surmaaasta")

# Soo ühtlustamine
l_rr$sugu <- ifelse(l_rr$sugu == "M", "m", "n")
```

### Mitmeosaliste nimede töötlemine

```{r}
# Eesnimede jaotamine
l_rr$eesnimi1 <- str_replace_all(l_rr$eesnimi, "-", " ")
l_rr$eesnimi1 <- word(l_rr$eesnimi1, 1, 2)

l_rr <- l_rr %>%
  separate(eesnimi1, c("eesnimi1","eesnimi2"), sep = " ")

l_rr$eesnimi1 <- ifelse(is.na(l_rr$eesnimi1),
                       l_rr$eesnimi,
                       l_rr$eesnimi1)
# Perenimede jaotamine
l_rr$perenimi1 <- str_replace_all(l_rr$perenimi, "-", " ")
l_rr$perenimi1 <- word(l_rr$perenimi1, 1, 2)

l_rr <- l_rr %>%
  separate(perenimi1, c("perenimi1","perenimi2"), sep = " ")

l_rr$perenimi1 <- ifelse(is.na(l_rr$perenimi1),
                        l_rr$perenimi,
                        l_rr$perenimi1)
```

### Kirjapildi standardiseerimine

```{r}
l_rr <- l_rr %>%
  mutate(across(c(eesnimi1, perenimi1, eesnimi2, perenimi2),
                ~ str_replace_all(., c("[ŠŽZ]" = "S", "SCH" = "S", "W" = "V"))))
```

### Salvestamine

```{r}
saveRDS(l_rr,"l_rr.rds")
```

## 1.3 Pereregister

Sisaldab infot isiku ja tema abikaasa ja laste kohta. Loodud 1926.
aastast alates, mistõttu inimesed, kes 1926 alates ei abiellunud ega
saandu lapsi, on osaliselt puudu. Samuti on andmestikus sõjakaod,
mistõttu kogu rahvastik ei kajastu.

Erinevalt RR-st ei ole perenime ja eesnime vahetused samaaegsed. Ehk
siis loogika eesnimi ja perenimi oli ajavahemikus x ja y inimesel.
Pereregister on ülesehitatud nii, et ühe isiku andmed on kõik ühel real.
Loon pereregistrist faili, kus iga isiku kohta on nii palju ridu kui on
tal erinevaid perenimesid.

### Andmestik:

```{r}
opt_pr <- readRDS("opt_pr.rds") #ühe isiku andmed kõik samal real sh eri nimekujud
```

### Perenimede pikaks vormiks teisendamine

```{r}
katse <- opt_pr[, c(1:2, 8:12)]

katse$isik_perenimi <- ifelse(katse$isik_perenimi == "", NA, katse$isik_perenimi)
katse$isik_perenimi_endine1 <- ifelse(katse$isik_perenimi_endine1 == "", NA, katse$isik_perenimi_endine1)
katse$isik_perenimi_endine2 <- ifelse(katse$isik_perenimi_endine2 == "", NA, katse$isik_perenimi_endine2)
katse$isik_perenimi_endine3 <- ifelse(katse$isik_perenimi_endine3 == "", NA, katse$isik_perenimi_endine3)
katse$isik_perenimi_endine4 <- ifelse(katse$isik_perenimi_endine4 == "", NA, katse$isik_perenimi_endine4)

katse <- pivot_longer(katse,
                      cols = 3:7,
                      names_to = "perenimi_nr",
                      values_to = "perenimi",
                      values_drop_na = TRUE)

katse <- katse %>%
  group_by(jrknr) %>%
  mutate(enum_pn = row_number())

opt_pr_pikk <- merge(katse,
                     opt_pr[c(1:2, 13:151)],
                     by = "jrknr",
                     all.x = TRUE)

```

### Sidumiseks vajalikud tunnused

```{r}
l_pr <- opt_pr_pikk[, c("jrknr","OID.x","perenimi_nr","perenimi",
                        "isik_eesnimi","isik_eesnimi_endine1",
                        "isik_eesnimi_endine2","isik_sugu",
                        "isik_synniaasta","isik_synnikuu","isik_synnipaev")]

colnames(l_pr) <- c("jrknr","OID","perenimi_nr","perenimi",
                    "eesnimi","eesnimi_endine1","eesnimi_endine2",
                    "sugu","sunniaasta","sunnikuu","sunnipaev")
```

### soo ühtlustamine

```{r}
l_pr$sugu <- ifelse(l_pr$sugu == 1, "m", "n")
```

### Mitmeosaliste nimede töötlemine

```{r}
l_pr$eesnimi1 <- str_replace_all(l_pr$eesnimi, "-", " ")
l_pr$eesnimi1 <- word(l_pr$eesnimi1, 1, 2)

l_pr <- l_pr %>%
  separate(eesnimi1, c("eesnimi1","eesnimi2"), sep = " ")

l_pr$eesnimi1 <- ifelse(is.na(l_pr$eesnimi1),
                       l_pr$eesnimi,
                       l_pr$eesnimi1)

l_pr$perenimi1 <- str_replace_all(l_pr$perenimi, "-", " ")
l_pr$perenimi1 <- word(l_pr$perenimi1, 1, 2)

l_pr <- l_pr %>%
  separate(perenimi1, c("perenimi1","perenimi2"), sep = " ")

l_pr$perenimi1 <- ifelse(is.na(l_pr$perenimi1),
                        l_pr$perenimi,
                        l_pr$perenimi1)
```

### Kirjapildi standardiseerimine

```{r}
l_pr <- l_pr %>%
  mutate(across(c(eesnimi1, perenimi1, eesnimi2, perenimi2),
                ~ str_replace_all(., c("[ŠŽZ]" = "S", "SCH" = "S", "W" = "V"))))
```

### Salvestamine

```{r}
saveRDS(l_pr, "l_pr.rds")
```
