---
title: "III osa"
output: html_document
date: "2025-10-16"
editor_options: 
  markdown: 
    wrap: 72
---

```{r}
library(dplyr)
library(tidyr)
library(purrr)
library(stringr)
library(readr)
```

# 3. osa - Seotud tulemuste hindamine

Optantide andmestik on ühendatud tunnuste "sugu" ja "sunniaasta" järgi
pereregistri (PR) ja rahvastiku registri (RR) andmesitikega. Tulemusi on
hinnatud pere- ja eesnime kattuvuse järgi. Kuna optantide andmestikus on
kirjas vanus mitte sünniaasta, siis on ühendatud kolmel viisil - algne
sünniaasta, miinus 1 ja pluss 1 aasta. See teeb 3 varianti PR ja RR
puhul. Kokku 6 varianti, kuid siia lisandub veel üks, sest osad (ca 1/3)
RR andmed on ilma aastata ja nii on lisatud veel üks optandid+RR
sidumine. Selle variandi juures on seotud tunnuse sugu ja eesnimi
alusel. Ühenduse hindamiseks on võrreldud perenimede ühtimist. Vastava
sidumise tegin ainult nendele nimedele, kes ei saanud eelneva 3
sidumisega RR'is tugevat seost. Seega on iga isiku kohta võimalik kuni 7
seost. Kõik eelnevas etapis tehtud sidumistulemused on omavahel
ühendatud - need on vahetulemuseks. Ning selles vahetulemuse andmestikus
on enamus optantidel 6-7 vastet.

Selle etapi eesmärk on sidumistulemuste koondamine ja kvaliteedi
hindamise ettevalmistus.

1.  eemaldasin väga madala tõenäosusega vasted ja need kirjed, kus nimed
    puudusid, et vähendada selgelt vigaste seoste hulka.

2.  ühtlustasin täiendavalt nimedekirjapilti, et vähendada
    ortograafilist varieeruvust.

3.  lisasin abitunnuseid:

    -   nimede kattuvus (eesnimi ja perenimi),

    -   sidumiste arv iga isiku kohta

    -   täieliku kattuvuse tunnus (sidumine1_1)

    -   tugev seos (määrad on valitud käsitsi vaadates sidumistulemusi
        ja hinnates tulemusi pere- ja eesnime kaalusid eraldi seisvalt)

## 1. Eeltööd andestike ühendamine
### 1.1 Abifunktsioonid

```{r}
# Funktsioon, mis lisab millise sünnuaasta variandi järgi toimus sidumine
lisa_sidumis_aasta <- function(df) {
  df %>%
    mutate(sidumis_aasta = case_when(
      !is.na(sunniaasta.y) ~ "algne",
      !is.na(sunniaasta_m1.y) ~ "m1",
      !is.na(sunniaasta_p1.y) ~ "p1",
      TRUE ~ "ilma_aasta"
    ))
}
```

### 1.2 Andmete laadimine ja sidumiste märgistamine (lisan tunnused, mis näitavad mis andmestikuga toimus sidumine (rr ja pr) ja sidumisaastat (algne, +1, -1, ilma aastata))

```{r}
# RR sidumised - siin on koos eelnevalt loodud rr failid: koos,koos1,koos2 - kokku 107 638 kirjet
rr_sidumine <- readRDS("rr_sidumine_3tk_erisynniaeg.rds") %>%
  mutate(sidumine = "rr") %>%
  lisa_sidumis_aasta()

#rr sidumine ilma aastata: koos3 - kokku 24153 kirjet
rr_sidumine_ilma_aastata <- readRDS("rr_sidumine_ilma_aastata.rds") %>%
  mutate(sidumine = "rr", sidumis_aasta = "ilma_aasta")

# PR sidumised - siin on koos eelnevalt loodud pr failid: koos,koos1,koos2 - kokku 107 559 kirjet
pr_sidumine <- readRDS("pr_sidumine_3tk_erisynniaeg.rds") %>%
  mutate(sidumine = "pr") %>%
  lisa_sidumis_aasta()
```

### 1.3. Sidumiste ühendamine ja esmane filtreerimine

Ühendan kõik RR ja PR saadud seosed.

Eemaldan väga madala ühendusega saanud isikud ehk kindlalt valed seosed.

```{r}
# Ühendan kõik sidumised
sidumised_kokku <- bind_rows(rr_sidumine, rr_sidumine_ilma_aastata, pr_sidumine) %>%
  arrange(id) %>%
  mutate(id_sidumine = row_number()) %>%
  filter(weights > 0.2)

# Eemaldan kirjed, kus nimed puuduvad (vältimaks selgelt vigaseid seoseid).
# Kogemata on eelnevalt ununenud eemaldada need read, kus eesnimi või perenimi on puudu isikul, sidumistulemustes kokku 62 juhtumit.
sidumised_kokku <- sidumised_kokku %>%
  filter(!is.na(perenimi1.x) & !is.na(perenimi1.y) & !is.na(eesnimi1.x) & !is.na(eesnimi1.y)  )

```

### 1.4 Nimede standardiseerimine

```{r}
# Funktsioon tähemärkide ühtlustamiseks
teisenda_eesti_tahed <- function(x) {
  x <- str_replace_all(x, "Á|Ã|Å", "A")
  x <- str_replace_all(x, "É|È", "E")
  x <- str_replace_all(x, "Č", "C")
  x <- str_replace_all(x, "Ð", "D")
  x <- str_replace_all(x, "Š", "S")
  x <- str_replace_all(x, "Ž|Ź", "Z")
  x <- str_replace_all(x, "W", "V")
  x <- str_replace_all(x, "Œ", "OE")      
  x <- str_replace_all(x, "Þ", "T")
   x <- str_replace_all(x, "Ū", "U")
  return(x)
}

# Rakendan standardiseerimist nimedele
sidumised_kokku <- sidumised_kokku %>%
  mutate(
    eesnimi1.x = teisenda_eesti_tahed(eesnimi1.x),
    eesnimi1.y = teisenda_eesti_tahed(eesnimi1.y),
    perenimi1.x = teisenda_eesti_tahed(perenimi1.x),
    perenimi1.y = teisenda_eesti_tahed(perenimi1.y)
  )
```

### 1.5 Salvestan ühendatud koondandmestiku 

Tulemuseks on koondatud sidumiste andmestik, kus on loodud optantide ja 
PR ning RR andmestiku vahel kokku 230 546 seost. Kasutan seda edasiseks 
kvaliteedi hindamiseks
```{r}
saveRDS(sidumised_kokku, "kooskoos_koik_yhendused.rds")
```

## 2. Abitunnuste lisamine sidumiste hindamiseks

### 2.1 Andmete laadimine
Laen sidumiste vahetulemuse, mis sisaldab kõiki kandidaatvasteid

```{r}
kooskoos <- readRDS("kooskoos_koik_yhendused.rds")
```

### 2.2 Nimede kattuvuse hindamine

```{r}
# Kontrollin, kas ees- ja perenimed kattuvad täpselt
kooskoos <- kooskoos %>%
  mutate(eesnimi_kattub = eesnimi1.x == eesnimi1.y)%>%
  mutate(perenimi_kattub = perenimi1.x == perenimi1.y)

# Parandan juhtumid, kus nimed tegelikult kattuvad,
# kuid varasemas etapis ei ole see kajastunud andmete mitte piisava ühtlustamise tõttu
kooskoos <- kooskoos %>%
  mutate(
    eesnimi1 = if_else(eesnimi_kattub, 1, eesnimi1),
    perenimi1 = if_else(perenimi_kattub, 1, perenimi1)
  )
```

### 2.3 Sidumiste arvu arvutamine
```{r}
# Loen, mitu kandidaatvastet on iga isiku (id) kohta
kooskoos<-kooskoos%>%
  group_by(id)%>%
  mutate(sidumiste_arv=n())%>% 
  ungroup()
```

### 2.4 Täielike üks ühele kattuvate seoste määramine
```{r}
# Märgin juhud, kus ees- ja perenimi kattuvad täielikult
# või erijuhtudel (ilma sünniaastata sidumine) kattub perenimi -> sidumine1_1

kooskoos <- kooskoos%>%
  mutate(
    sidumine1_1 = case_when(
      eesnimi1 == 1 & perenimi1 == 1 ~ 1,
      sidumis_aasta == "ilma_aasta" & perenimi1 == 1 ~ 1,
      TRUE ~ 0))

# Kontroll: mitu täielikku seost
table(kooskoos$sidumine1_1)
#Kokku on selliseid ühendatud paare 24144 tk.
```

### 2.5 Tugevate seoste määramine

Sidumise II etapis hindasin, kust maalt võib lugeda tõenäosuslikkuse kaalu
(tabelis tunnusena "weights") väärtuse, mis viitab tugevale soesel. Seda
vaatasin perenime ja eesnime kombinatsiooni arvestades. See tähendab, et
perenime nime variatsioon võib olla üsna madal ehk "weights" peab olema
väga kõrge. Eesnimedes on lubatud rohkem varieeruvust ja selle "weights"
võib olla veidi madalam.

1.	Mitte kattuvate ees- ja perenimede tugevad seosed (käsitsi valideeritud)
Tugevate seoste, kus nimed ei kattunud täielikult, määrasin piiri, millest alates võib kirjepaari pidada piisavalt usaldusväärseks. Selleks lähtusin EM-algoritmi poolt arvutatud tõenäosuslikust kaalust (weights), mis põhineb ees- ja perekonnanime sarnasusel, mille arvutamiseks kasutati Jaro–Winkleri meetodit. Sellel meetodil arvuatud kõrge tõenäosusliku kaalu hulka võisid kuuluda ka sellised vasted, kus kumbki nimeline tunnus ei kattunud täielikult. Tugevate seoste piiramiseks hindasin ainult neid kirjepaare, kus vähemalt üks nimeline tunnus – eesnimi või perekonnanimi – kattus täielikult, tagades seeläbi hinnangu „tugev seos“ usaldusväärsuse.

Tugevate seoste eristamisel kasutasin täieliku nimekattuvuse ja tõenäosusliku kaalu kombinatsiooni. Vaadeldes ja analüüsides sidumistulemustes esinevaid ees- ja perekonnanime kombinatsioone järjestades vastused nimede sarnasuse järgi alates tugevamatest määrasin ära piiri millise „weights“ väärtuse juures hakkasid esinema sisuliselt ebatõenäolised vasted. Selle põhjal määrasin piirid, millest kõrgema väärtusega seoseid käsitlesin tugevatena. Vastavad piirid määrasin eraldi lähtudes kõige pealt et perenimed kattuks ja siis vaatasin kust jookseb piir eesnimede sisulise kattuvuse vahel. Seejärel kordasin vastupidi, et seadsin tingimuseks et eesnimi pidi kattuma ja vaatasin perenimesid. Lävede seadmisel arvestasin ees- ja perekonnanime erinevat informatiivsust: perekonnanime puhul rakendasin rangemaid tingimusi, samas kui eesnimede puhul lubasin suuremat varieeruvust.


```{r}
#Määran "tugevad seosed" tõenäosusliku kaalu (weights) ja nimekattuvuse põhjal
#Läved on määratud empiirilise vaatlusena ning arvestavad ees- ja perenime erinevat informatiivsust

kooskoos <- kooskoos %>%
  mutate(
    tugev_seos = case_when(
      perenimi1 == 1 & weights > 4.5 & sidumine == "rr" & sidumis_aasta == "algne" ~ "tugev seos",
      eesnimi1 == 1 & weights > 3.89 & sidumine == "rr" & sidumis_aasta == "algne" ~ "tugev seos",
      perenimi1 == 1 & weights > 4.429 & sidumine == "rr" & sidumis_aasta == "m1" ~ "tugev seos",
      eesnimi1 == 1 & weights > 3.886 & sidumine == "rr" & sidumis_aasta == "m1" ~ "tugev seos",
      perenimi1 == 1 & weights > 3.977 & sidumine == "rr" & sidumis_aasta == "p1" ~ "tugev seos",
      eesnimi1 == 1 & weights > 3.862 & sidumine == "rr" & sidumis_aasta == "p1" ~ "tugev seos",
      perenimi1 == 1 & weights > 0.589& sidumine == "rr" & sidumis_aasta == "ilma_aasta" ~ "tugev seos",
      perenimi1 == 1 & weights > 4.533136 & sidumine == "pr" & sidumis_aasta == "algne" ~ "tugev seos",
      eesnimi1 == 1 & weights > 3.833535 & sidumine == "pr" & sidumis_aasta == "algne" ~ "tugev seos",
      perenimi1 == 1 & weights > 4.121349 & sidumine == "pr" & sidumis_aasta == "m1" ~ "tugev seos",
      eesnimi1 == 1 & weights > 3.838240 & sidumine == "pr" & sidumis_aasta == "m1" ~ "tugev seos",
      perenimi1 == 1 & weights > 3.494354 & sidumine == "pr" & sidumis_aasta == "p1" ~ "tugev seos",
      eesnimi1 == 1 & weights > 3.796374 & sidumine == "pr" & sidumis_aasta == "p1" ~ "tugev seos",
      TRUE ~ NA_character_
    )
  )

# Kontroll: tugevate seoste jaotus
table(kooskoos$tugev_seos)
```

### 2.6 Ülevaade sidumistulemustest

Teen ülevaate kuidas jaotuvad sidumiste tulemused vastavalt tunnustele:
"sidumis_aasta", "sidumine1_1", "sidumiste_arv", "tugev_seos"

```{r}
#ühend tunnuste kuvamis tabel
tunnused <- c("sidumis_aasta", "sidumine1_1", "sidumiste_arv", "tugev_seos")

tabel <- map_df(tunnused, function(var) {
  kooskoos %>%
    mutate(across(all_of(var), as.character)) %>%   #muudan väärtused tekstiks
    count(vaartus = !!sym(var), sidumine, name = "n") %>%
    mutate(tunnus = var)
}) %>%
  pivot_wider(
    names_from = sidumine,
    values_from = n,
    values_fill = 0
  ) %>%
  mutate(kokku = rowSums(across(where(is.numeric)))) %>%
  select(tunnus, vaartus, everything())
```

## 3.  Lõplik sidumise kvaliteedi hindamine
### 3.1. Täielike (1:1) seoste analüüs

```{r}
# Eesmärk: tuvastada juhud, kus ees- ja perenimi kattuvad täielikult
# ning hinnata nende esinemissagedust isiku (id) lõikes

#lisan tulba taileik_seos, kus on kirjas arv mitu 1:1-le seost on ühe id kohta.
kooskoos <- kooskoos%>%
  group_by(id)%>%
  mutate(taielik_seos= sum(sidumine1_1==1, na.rm = TRUE))%>%
  ungroup()

# Kontroll: täielike seoste arv isiku kohta
taielik_seos_per_isik <- kooskoos %>%
  group_by(id) %>%
  summarise(taielik_seos = sum(sidumine1_1 == 1, na.rm = TRUE)) %>%
  ungroup()

table(taielik_seos_per_isik$taielik_seos)
table(kooskoos$taielik_seos)

# Tulemustest on näha, et enim on saanud isikud kindla 1:1-le seose kas
# ühe või kahe erineva ühendamise käigus. Hindasin õigeks ja lisan
# sellised seosed tulpa sidumine_korras_1_1le.:
# 
# -   isikud kellel on vaid 1 täielik seos loen automaatselt õigeks.
# 
# -   Isikud kellel on kaks täielikku seost, mis on pärit eri
#     andmestikest, loen täielikult õigeks.
# 
# -   Isikud, kellel on kolm täielikku ühendust, nende seast valin välja
#     need juhud, kus kaks ühendust on sama aastaga ja samas pärit
#     erinevast andmestikust.


#Täielike seoste klassifitseerimine
kooskoos <- kooskoos %>%
  mutate(
    sidumine_korras_1_1le = case_when(
      taielik_seos == 1 & sidumine1_1 == 1 ~ "1 täielik seos ID kohta",
      taielik_seos == 2 & sidumine1_1 == 1 ~ "2 täielikku seost ID kohta",
      taielik_seos == 3 & sidumine1_1 == 1 ~ "3 täielikku seost ID kohta",
      taielik_seos == 4 & sidumine1_1 == 1 ~ "4 või enam täielikku seost ID kohta",
      taielik_seos == 5 & sidumine1_1 == 1 ~ "4 või enam täielikku seost ID kohta",
      taielik_seos == 6 & sidumine1_1 == 1 ~ "4 või enam täielikku seost ID kohta",
      taielik_seos == 7 & sidumine1_1 == 1 ~ "4 või enam täielikku seost ID kohta",
      # Vaikimisi (kõik muud juhud)
      TRUE ~ NA_character_))


# Kontroll: kas kahe täieliku seosega juhtumid pärinevad eri andmestikest
kahe_täieliku_seosega <- kooskoos %>%
  filter(sidumine_korras_1_1le=="2 täielikku seost ID kohta")%>%
  group_by(id) %>%
  filter(n_distinct(sidumine) == 2 ) %>%
  ungroup() #9960 rida

# Kolme seosega juhtumid – sama aasta ja eri andmestikud ehk filtreeritud need 3 seosega, kus kahel on sama aastaarv (sellisel juhul on nad ka juba kindlalt pärit eri andmestikest).
filtreeritud3 <- kooskoos %>%
  filter(sidumine_korras_1_1le == "3 täielikku seost ID kohta") %>%
  group_by(id, sidumis_aasta) %>%
  filter(n() == 2) %>%
  ungroup() #1216 rida

# Lõplik otsus 1:1 seoste põhjal
#õiged on need kelle 1 täielik seos ja filtreeritud gruppid: kahe_täieliku_seosega ja filtreeritud3.
kooskoos <- kooskoos %>%
  mutate(sidumine_korras_loplik = case_when(
    # 1-seose read
    sidumine_korras_1_1le == "1 täielik seos ID kohta" ~ sidumine_korras_1_1le,
    
    # 2-seose read, ainult nende ID-de puhul, mis on kahe_täieliku_seosega
    sidumine_korras_1_1le == "2 täielikku seost ID kohta" & id %in% kahe_täieliku_seosega$id ~ sidumine_korras_1_1le,
    
    # 3-seose read, ainult nende ID-de ja aasta kombinatsioonide puhul, mis on filtreeritud3
    sidumine_korras_1_1le == "3 täielikku seost ID kohta" & id %in% filtreeritud3$id ~ sidumine_korras_1_1le,
    # kõik ülejäänud jääb NA
    TRUE ~ NA_character_))

# Kontroll tabelina
table(kooskoos$sidumine_korras_loplik)

kooskoos <- kooskoos %>%
  mutate(
    sidumine_korras_loplik = case_when(
      
      # 2 täielikku seost samast andmestikust → eemaldatakse
      is.na(sidumine_korras_loplik) & 
        sidumine_korras_1_1le == "2 täielikku seost ID kohta" ~ 
        "jääb välja_2 täielikku vastet samast andmestikust",
      
      # 3 täielikku seost (ebaselge)
      is.na(sidumine_korras_loplik) & 
        sidumine_korras_1_1le == "3 täielikku seost ID kohta" ~ 
        "jääb välja_3 täielikku vastet",
      
      # 4 või enam täielikku seost
      is.na(sidumine_korras_loplik) & 
        sidumine_korras_1_1le == "4 või enam täielikku seost ID kohta" ~ 
        "jääb välja_4+ täielikku vastet",
      
      TRUE ~ sidumine_korras_loplik
    )
  )

# Kontroll tabelina
table(kooskoos$sidumine_korras_loplik)
```

### 3.2. Madala sidumiste arvuga juhtumid

Vaatan tulemusi lähtuvalt seoste arvust. Reaalsus on see, et valdavalt
said isikud tulemuse kõigi sidumistega, sest siin on kaasa arvatud ka
need ühendused, kus skoor on väga madal. Tulemused, kus on seoste arv
2-3 on väga vähe ja need on käsitsi kõik üle kontrollitud ja märgitud
kas õige või vale ühendus.

```{r}
# 2 seost on 2 isikul: nende seas üks õige ja kolm vale
# 3 seost on 1 isikul: kõik need on valed

kooskoos <- kooskoos %>%
  mutate(sidumine_korras_loplik = case_when(
    is.na(sidumine_korras_loplik) & sidumiste_arv == 2 & sidumine1_1 == 1 ~ "õige",
    is.na(sidumine_korras_loplik) & sidumiste_arv == 2 & sidumine1_1 == 0 ~ "vale",
    is.na(sidumine_korras_loplik) & sidumiste_arv == 3 ~ "vale",
    TRUE ~ sidumine_korras_loplik  
  ))

# Tulemuste kokkuvõte
table(kooskoos$sidumine_korras_loplik)
```

### 3.3 Tugevad seosed

Hindan tugevaid seoseid sarnaselt täielike seoste skeemile

```{r}
#lisan tulba tugev_seos_arv, kus on kirjas arv mitu tugevat seost on ühe id kohta.
  kooskoos <- kooskoos %>%
  group_by(id) %>%
  mutate(tugev_seos_arv = sum(tugev_seos == "tugev seos", na.rm = TRUE)) %>%
  ungroup()

table(kooskoos$tugev_seos_arv)

# Arvutan iga isiku kohta, mitu tugevat seost tal on
tugev_seos_per_isik <- kooskoos %>%
  group_by(id) %>%
  summarise(tugev_seos_arv = sum(tugev_seos == "tugev seos", na.rm = TRUE)) %>%
  ungroup()

#ülevaade
table(tugev_seos_per_isik$tugev_seos_arv)

# Ühe tugeva seosega juhtumid
ühe_tugeva_seosega <- kooskoos %>%
  filter(tugev_seos=="tugev seos")%>%
  filter(tugev_seos_arv == 1)%>%
  mutate(sidumine_korras_tugev="tugev seos 1")#4897 rida

# Kahe tugeva seosega eri andmestikes
kahe_tugeva_seosega <- kooskoos %>%
  filter(tugev_seos == "tugev seos", tugev_seos_arv == 2) %>%
  group_by(id) %>%
  filter(n_distinct(sidumine) == 2 ) %>%
  ungroup()%>% 
  mutate(sidumine_korras_tugev="tugev seos 2") #3040 rida

# kombineerin tugevad seosed
tugevad_ok <- bind_rows(ühe_tugeva_seosega, kahe_tugeva_seosega) %>%
  select(id, sidumis_aasta, sidumine, sidumine_korras_tugev)

# lisan tulemustesse tugeva seosega isikud
kooskoos <- kooskoos %>%
  left_join(
    tugevad_ok %>% mutate(flag_tugev = TRUE),
    by = c("id", "sidumis_aasta", "sidumine")
  ) %>%
  mutate(
    sidumine_korras_loplik = case_when(
      is.na(sidumine_korras_loplik) & flag_tugev ~ sidumine_korras_tugev,
      TRUE ~ sidumine_korras_loplik
    )
  ) %>%
  select(-flag_tugev)

# Tulemuste kokkuvõte
table(kooskoos$sidumine_korras_loplik)
```

### 3.4 Nime variatsioonidega arvestamine: topelttähed

Eesmärk: tuvastada juhtumid, kus nimede erinevus tuleneb ortograafilistest variatsioonidest,
eelkõige topelttähtede kasutusest

```{r}
# 1) Funktsioon topelttähtede eemaldamiseks
remove_doubles <- function(x) {
  gsub("(.)\\1+", "\\1", x)
}

# 2) Loon uued veerud (originaal jääb alles)
kooskoos <- kooskoos %>%
  mutate(
    eesnimi_uus.x = remove_doubles(eesnimi1.x),
    eesnimi_uus.y = remove_doubles(eesnimi1.y),
    perenimi_uus.x = remove_doubles(perenimi1.x),
    perenimi_uus.y = remove_doubles(perenimi1.y)
  )

# 3) Eesnime hinnang
kooskoos <- kooskoos %>%
  mutate(
    sidumine_korras_eesnimi = case_when(
      
      # kui juba enne kattus 100%
      eesnimi1 == 1 ~ "eesnimi_kattub_identselt",
      
      # kui pärast topelttähtede eemaldamist kattub
      !is.na(eesnimi_uus.x) & !is.na(eesnimi_uus.y) &
        eesnimi_uus.x == eesnimi_uus.y ~ "eesnimi_kattub_ilma_topelttaht",
      
      TRUE ~ NA_character_
    )
  )

# 4) Perenime hinnang
kooskoos <- kooskoos %>%
  mutate(
    sidumine_korras_perenimi = case_when(
      
      # kui juba enne kattus 100%
      perenimi1 == 1 ~ "perenimi_kattub_identselt",
      
      # kui pärast topelttähtede eemaldamist kattub
      !is.na(perenimi_uus.x) & !is.na(perenimi_uus.y) &
        perenimi_uus.x == perenimi_uus.y ~ "perenimi_kattub_ilma_topelttaht",
      
      TRUE ~ NA_character_
    )
  )

# 5) Kontroll
table(kooskoos$sidumine_korras_perenimi, useNA = "always")
table(kooskoos$sidumine_korras_eesnimi, useNA = "always")

```

### 5. Sagedastest ees- ja perenimedest õigete kombinatsioonide abitabel

Olen vaadanud kõige enam korduvaid nimekombinatsioone, mis tekkisid
sidumisel ja milles on väiksed erinevused nimes. Olen hinnanud osad
paarid õigeteks kombinatsioonideks, lähtudes trüki- ja kirjavigadest, mitte varantidest jaan-juhan jms.
Need tegin exceli tabelisse ja nüüd võrdlen andmetega.

Nimede hindamisel koostasin eraldiseisva abitabeli, mille abil hindasin saadud vahetulemuses esinenud kõige sagedasemaid ees- ja perenimide kombinatsioone, mis ei kattunud identselt. Eesmärk oli määrata kattuvate nimedega võrdseks need nime kombinatsioonid, kus kahe nime kirjutamisel esinesid väikesed erinevused kirjapildis (nt trüki- või kirjavead) nt „Pödder“ → „Põder“ (12 kord), Michelson→Mihelson (34 korda) ja „Elfride“ →“Elfriede“ (89 korda); „Konstatin“ →“Konstantin“ (397 korda). Siin kohal leidsin et sagedastemate nimekombinatsioonide läbi vaatamine on efektiivsem, kui konkreetsete reeglite välja mõtlemine, sest kui erinevusi ühtlustada reegli alusel toimuks kindlasti teataval määral ka nime kujude moonutamist, mille tõttu tekiks vale seoseid. Võrreldes ees ja perenimesid sisi rohkem varieeruvust oli eesnimedes seal andsin hinnangu 132 eesnimekombinatsioonile, et need on võrdsed ja perenimedes 118 paari. 
```{r}
eesnimed_komb <- read_csv2("eesnimede_kombinatsioonid_oiged.csv")
perenimed_komb <- read_csv2("perenimede_kombinatsioonid_oiged.csv")
table(eesnimed_komb$hinnang)
table(perenimed_komb$hinnang)

#1. Filtreeri ainult õiged kombinatsioonid
eesnimed_ok <- eesnimed_komb %>%
  filter(hinnang == TRUE) %>%
  select(eesnimi_opt, eesnimi_rr_pr)

perenimed_ok <- perenimed_komb %>%
  filter(hinnang == TRUE) %>%
  select(perenimi_opt, perenimi_rr_pr)

#2 ühendan eesnimed ja lisan hinnangu
kooskoos <- kooskoos %>%
  left_join(
    eesnimed_ok %>% mutate(flag_eesnimi = TRUE),
    by = c("eesnimi1.x" = "eesnimi_opt",
           "eesnimi1.y" = "eesnimi_rr_pr")
    ) %>%
  mutate(
    sidumine_korras_eesnimi = case_when(
      is.na(sidumine_korras_eesnimi) & flag_eesnimi ~ "oige_eesnimi_kombinatsioon",
      TRUE ~ sidumine_korras_eesnimi) ) %>%
  select(-flag_eesnimi)

#3. ühendan perenimed ja lisan hinnangu
kooskoos <- kooskoos %>%
  left_join(
    perenimed_ok %>% mutate(flag_perenimi = TRUE),
    by = c("perenimi1.x" = "perenimi_opt",
           "perenimi1.y" = "perenimi_rr_pr")
  ) %>%
  mutate(
    sidumine_korras_perenimi = case_when(
      is.na(sidumine_korras_perenimi) & flag_perenimi ~ "oige_perenimi_kombinatsioon",
      TRUE ~ sidumine_korras_perenimi
    )
  ) %>%
  select(-flag_perenimi)

# Tulemuste jaotus
table(kooskoos$sidumine_korras_eesnimi)
table(kooskoos$sidumine_korras_perenimi)
```

### 3.6 Nimede kattuvuste koondhinnang
```{r}

# Tugev nimekattuvus (käsitsi läbi vaadatud sagedasemd kombinatsioonid)
kooskoos <- kooskoos %>%
  mutate(
    nimikorras = case_when(
      sidumine_korras_eesnimi %in% c(
        "eesnimi_kattub_identselt",
        "oige_eesnimi_kombinatsioon"
      ) &
      sidumine_korras_perenimi %in% c(
        "perenimi_kattub_identselt",
        "oige_perenimi_kombinatsioon"
      ) ~ "nimi korras",
      TRUE ~ NA_character_
    )
  )

# Toetav (nõrgem) nimekattuvus – topelttähtede põhjal
kooskoos <- kooskoos %>%
  mutate(
    nimikorras_toetav = case_when(
      sidumine_korras_eesnimi %in% c(
        "eesnimi_kattub_identselt",
        "eesnimi_kattub_ilma_topelttaht"
      ) &
      sidumine_korras_perenimi %in% c(
        "perenimi_kattub_identselt",
        "perenimi_kattub_ilma_topelttaht") ~ TRUE,
      TRUE ~ FALSE
    )
  )

# Nimdede kattuvuse põhjal lõplikue hinnangu täiendamine
kooskoos <- kooskoos %>%
  mutate(
    sidumine_korras_loplik = case_when(
      is.na(sidumine_korras_loplik) & nimikorras == "nimi korras" ~ "korras_nimed_klapivad",
      is.na(sidumine_korras_loplik) & nimikorras_toetav ~ "voimalik_nimi_klapib",
      TRUE ~ sidumine_korras_loplik
    )
  )
# Kontroll
table(kooskoos$sidumine_korras_loplik, useNA = "always")
```

### Hinnangute salvestamine
```{r}
loplik_tulem_2026<-kooskoos
#kuna ka varasemalt olen katsetanud hindamist, siis nimetan sidumine_loplik uue tulemusena, et säiliks vana ja tulemused oleks vajadusel võrreldavad
loplik_tulem_2026 <- loplik_tulem_2026 %>%
  rename(sidumine_korras_loplik_UUS = sidumine_korras_loplik)

#lõplik tulem
saveRDS(loplik_tulem_2026, file="loplik_tulem_2026.rds")

```



## 4. Hindamiskvaliteedi määramine

 Eesmärk: ühendada automaatse sidumise tulemused varasema andmestikuga
 ning määrata igale seosele kvaliteediklass

### 4.1. PR andmete ühendamine

```{r}
# Laen PR sidumise tulemused
opt_tulem_pr <- readRDS("opt_tulem_pr.rds")%>%filter(!is.na(jrknr.y))

# Laen lõpliku hinnangu fail
loplik_tulem_2026 <- readRDS("loplik_tulem_2026.rds")

# Eemaldan dubleeruvad tunnused enne ühendamist
loplik_tulem_2026_pr <- loplik_tulem_2026 %>%
  select(-C2_ISIKU_VIIDE.y, -sidumis_aasta)

# Ühendan PR tulemused ja uue hinnangu
opt_tulem_pr_yhendatud <- opt_tulem_pr %>%
  left_join(
    loplik_tulem_2026_pr,
    by = c("id", "jrknr.y")
  )
```

### 4.2. RR andmete ühendamine

```{r}
#rr
opt_tulem_rr <- readRDS("opt_tulem_rr.rds")%>%filter(!is.na(C2_ISIKU_VIIDE.y))

# Kontrollin kattuvaid tunnuseid
intersect(names(loplik_tulem_2026), names(opt_tulem_rr))

# Eemaldan dubleeruvad tunnused
loplik_tulem_2026_rr <- loplik_tulem_2026 %>%
  select(-sunniaasta.x, -eesnimi2.x, -perenimi2.x, -sunniaasta.y,-eesnimi2.y, -perenimi2.y, -eesnimi1,-perenimi1, sidumis_aasta, jrknr.y)

# Ühendan RR tulemused ja uue hinnangu
opt_tulem_rr_yhendatud <- opt_tulem_rr %>%
  left_join(
    loplik_tulem_2026_rr,
    by = c("id", "C2_ISIKU_VIIDE.y")
  )
```

### 4.3. Hindamiskvaliteedi klassifikatsioon

```{r}
# Eesmärk: määrata igale vastele kvaliteeditase (1–4)
      #jätan välja 1 isiku kohta 3 õiget seost variandi, kuna sellega olid tulemused halvad
opt_tulem_pr_yhendatud <- opt_tulem_pr_yhendatud %>%
  mutate(
    hindamiskvaliteet = case_when(
      
      # 1. Kõige kindlamad seosed (täielikud kattuvused) 
      sidumine_korras_loplik_UUS %in% c(
        "1 täielik seos ID kohta",
        "2 täielikku seost ID kohta"
      ) ~ 1,
      
      # 2. tugevad seosed
      sidumine_korras_loplik_UUS %in% c(
        "tugev seos 1",
        "tugev seos 2"
      ) ~ 2,
      
      # 3. Nimede kattuvus arvestades käsitsi kontrollitud sagedasi nimekombinatsioone
      sidumine_korras_loplik_UUS %in% c(
        "korras_nimed_klapivad"
      ) ~ 3,
      
      # 5. Nõrgem nime kattuvus arvestades võrdlust eemaldatud topelttähetega
      sidumine_korras_loplik_UUS %in% c(
        "voimalik_nimi_klapib"
      ) ~ 4  ))

opt_tulem_rr_yhendatud <- opt_tulem_rr_yhendatud %>%
  mutate(
    hindamiskvaliteet = case_when(
      
      # 1. Kõige kindlamad seosed (täielikud kattuvused) 
      sidumine_korras_loplik_UUS %in% c(
        "1 täielik seos ID kohta",
        "2 täielikku seost ID kohta"
      ) ~ 1,
      
      # 2. tugevad seosed
      sidumine_korras_loplik_UUS %in% c(
        "tugev seos 1",
        "tugev seos 2"
      ) ~ 2,
      
      # 3. Nimede kattuvus arvestades käsitsi kontrollitud sagedasi nimekombinatsioone
      sidumine_korras_loplik_UUS %in% c(
        "korras_nimed_klapivad"
      ) ~ 3,
      
      # 5. Nõrgem nime kattuvus arvestades võrdlust eemaldatud topelttähetega
      sidumine_korras_loplik_UUS %in% c(
        "voimalik_nimi_klapib"
      ) ~ 4  ))
```

### 4.4. Lõpliku vaste valik

```{r}
# Eesmärk: valida iga isiku kohta üks parim vaste
# välja jäävad need isikud, kelle puhul ei ole lisatud mingit hindamis tulemust
#PR
PR_loplik <- opt_tulem_pr_yhendatud %>%
  group_by(id) %>%
  arrange(hindamiskvaliteet, desc(weights)) %>%
  slice(1) %>%
  ungroup()
PR_loplik <- PR_loplik %>% filter(!is.na(hindamiskvaliteet))

table(PR_loplik$sidumine_korras_loplik_UUS,PR_loplik$hindamiskvaliteet)
table(PR_loplik$sidumis_aasta,PR_loplik$hindamiskvaliteet)

#RR
RR_loplik <- opt_tulem_rr_yhendatud %>%
  group_by(id) %>%
  arrange(hindamiskvaliteet, desc(weights)) %>%
  slice(1) %>%
  ungroup()
RR_loplik <- RR_loplik %>% filter(!is.na(hindamiskvaliteet))

table(RR_loplik$sidumine_korras_loplik_UUS,RR_loplik$hindamiskvaliteet)

table(RR_loplik$sidumis_aasta.x,RR_loplik$hindamiskvaliteet)

#vormistan ühtse tabelina
# PR kokku klasside kaupa
PR_summary <- PR_loplik %>%
  count(hindamiskvaliteet) %>%
  mutate(allikas = "PR")

# RR kokku klasside kaupa
RR_summary <- RR_loplik %>%
  count(hindamiskvaliteet) %>%
  mutate(allikas = "RR")

# ühendan
tabel_kvaliteet <- bind_rows(PR_summary, RR_summary) %>%
  pivot_wider(
    names_from = allikas,
    values_from = n,
    values_fill = 0
  ) %>%
  arrange(hindamiskvaliteet)


tabel_kvaliteet <- tabel_kvaliteet %>%
  mutate(
    kvaliteet_label = case_when(
      hindamiskvaliteet == 1 ~ "Klass 1 – täielik vaste",
      hindamiskvaliteet == 2 ~ "Klass 2 – tugev seos",
      hindamiskvaliteet == 3 ~ "Klass 3 – nimekombinatsioon",
      hindamiskvaliteet == 4 ~ "Klass 4 – võimalik vaste"
    )
  ) %>%
  select(kvaliteet_label, PR, RR)

knitr::kable(tabel_kvaliteet)

#vaatan sidumisaasta jaotust
tabel2_combined <- bind_rows(
  PR_loplik %>%
    count(allikas = "PR", hindamiskvaliteet, sidumis_aasta),
  
  RR_loplik %>%
    count(allikas = "RR", hindamiskvaliteet, sidumis_aasta.x) %>%
    rename(sidumis_aasta = sidumis_aasta.x)
) %>%
  unite(col, allikas, sidumis_aasta) %>%
  pivot_wider(
    names_from = col,
    values_from = n,
    values_fill = 0
  ) %>%
  arrange(hindamiskvaliteet)

tabel2_combined
```


