### 5. Käsitsi koostatud kontrollandmestikuga sidumistulemuste võrdlus ja hindamine

Eesmärk: hinnata automaatse sidumise tulemuste kvaliteeti,
võrreldes neid käsitsi tuvastatud (ground truth) andmetega

## 5.1 Andmete laadimine ja ettevalmistus


```{r}
optantide_andmestik<- read_csv2("optantide_andmestik.csv")
valim1<- read_csv2("R_tulemus_valim1.csv")
optantide_andmestik_valim<- read_csv2("R_tulemus_NK_nimekiri_valim.csv")
isikud<-read_csv2("isikutoimiku_liikmed_nimed.csv")


# Lisan sünnikuupäeva info (toimikute põhjal) ja isikute tabeli andmed
synnikp<-valim1[,c("id","isik_synnipaev","isik_synnikuu","isik_synniaasta","isik_surmapaev","isik_surmakuu","isik_surmaaasta")]


optantide_andmestik_valim2 <-optantide_andmestik_valim %>%
  left_join(synnikp, by = "id")%>%
  left_join(isikud, by = "id")

```

## 5.2 PR ühendamiste hinnang
```{r}
#moodustan ühtse valimi andmestiku
valim_PR <- optantide_andmestik_valim2 %>%
  left_join(PR_loplik, by = "id")
```


```{r}
#1. Märgin juhtumid, kus PR vaste puudub
valim_PR <- valim_PR %>%
  mutate(yhendamise_hinnang = if_else(is.na(jrknr.y), "puudub", NA))

#2.Kontrollin täielikku sünnikuupäeva kattuvust
valim_PR <- valim_PR %>%
  mutate(
    oige_synniaeg = case_when(
      is.na(isik_synnipaev.x) | is.na(isik_synnipaev.y) |
      is.na(isik_synnikuu.x) | is.na(isik_synnikuu.y) |
      is.na(isik_synniaasta.x) | is.na(isik_synniaasta.y) ~ NA,
      isik_synnipaev.x == isik_synnipaev.y &
      isik_synnikuu.x == isik_synnikuu.y &
      isik_synniaasta.x == isik_synniaasta.y ~ TRUE,
      TRUE ~ FALSE
    )
  )

table(valim_PR$oige_synniaeg, useNA = "ifany") 

# 2.1 Märgin täieliku kattuvuse korral tulemuse õigeks
valim_PR <- valim_PR %>%
  mutate(
    yhendamise_hinnang = if_else(
      oige_synniaeg %in% TRUE,
      "ÕIGE",
      yhendamise_hinnang
    ),
    yhendamise_hinnang_pohjendus = if_else(
      oige_synniaeg %in% TRUE,
      "sünnikuupäevad klapivad täpselt",
      NA
    )
  )

table(valim_PR$yhendamise_hinnang, useNA = "ifany")

#3. Sünniaasta kontroll - kui aasta on vale, siis on kindlalt vale
valim_PR <- valim_PR %>%
  mutate(
    oige_aasta = case_when(
      is.na(isik_synniaasta.x) | is.na(isik_synniaasta.y) ~ NA,
      isik_synniaasta.x == isik_synniaasta.y ~ TRUE,
      TRUE ~ FALSE
    )
  )
#3.1 sünniaasta ei klapi -> vale
valim_PR <- valim_PR %>%
  mutate(
    yhendamise_hinnang = if_else(
      oige_aasta %in% FALSE,
      "VALE",
      yhendamise_hinnang
    ),
    yhendamise_hinnang_pohjendus = if_else(
      oige_aasta %in% FALSE,
      "erinev sünniaasta",
      yhendamise_hinnang_pohjendus
    ))

#4.Osalise sünniaja kattuvuse analüüs
valim_PR <- valim_PR %>%
  mutate(
    oige_aasta_ja_kuu = case_when(
      is.na(isik_synnikuu.x) | is.na(isik_synnikuu.y) |
      is.na(isik_synniaasta.x) | is.na(isik_synniaasta.y) ~ NA,
      isik_synnikuu.x == isik_synnikuu.y &
      isik_synniaasta.x == isik_synniaasta.y ~ TRUE,
      TRUE ~ FALSE
    )
  )

# 4.1 Juhtumite analüüs, kus ainult päev erineb
kysitav<-valim_PR%>% filter(oige_aasta_ja_kuu==T)%>%filter(oige_synniaeg==F)

#Manuaalne otsus konkreetse juhtumi kohta - üks isik erineb ja see tulemus on vale, lisan hinnangu
valim_PR <- valim_PR %>%
  mutate(yhendamise_hinnang = if_else(id == "13314", "VALE",yhendamise_hinnang ),
  yhendamise_hinnang_pohjendus = if_else(id == "13314", "õige isik suri 1933, pr vast abiellub 2.korda peale seda. Juhtum, kus identne nim, ja isanimi+lähedane sünnikuupäev ja sünnikoht",  yhendamise_hinnang_pohjendus))

# 4.2 Juhtumite analüüs, kus päev ja kuu erineb
# vaatan neid juhtumeid, kui kuu on vaid 1 võrra erinev
oige_aasta<-valim_PR%>%filter(oige_aasta==TRUE & is.na(yhendamise_hinnang))%>%
  mutate(kuuerinevus=isik_synnikuu.x-isik_synnikuu.y)
table(oige_aasta$kuuerinevus)

## Manuaalsed otsused - kahel isikul on sama sünniaasta, aga kuu erineb 1 võrra, vaatan neid lähemalt
kysitav1<-oige_aasta%>%filter(kuuerinevus==1)

## kaks isikut: ühel mitu seost ja valed kõik, teine on õige, vanemad klapivad.
valim_PR <- valim_PR %>%
  mutate(
    yhendamise_hinnang = case_when(
      id == "18135" ~ "VALE",
      id == "19503" ~ "ÕIGE",
      TRUE ~ yhendamise_hinnang
    ),
    yhendamise_hinnang_pohjendus = case_when(
      id == "18135" ~ "mitu seost, kõik valed, vale isa nimi sel variandil, mil kp kõige lähemal",
      id == "19503" ~ "vanemad õiged, kp väike erinevus",
      TRUE ~ yhendamise_hinnang_pohjendus
    )
  )

#5. Need isikud, kellel on olemas valimis sünnikuupäev ja see ei klapi PR tulemustega, arvestades veel eelnevalt läbi vaadatud võimalikke sünnipäeva kõrvale kaldeid, siis need kellel hinnang seni puudub on vale seosed.

valim_PR <- valim_PR %>%
  mutate(
    vale_synnikuupaev = is.na(yhendamise_hinnang) & oige_aasta_ja_kuu == FALSE,
    yhendamise_hinnang = if_else(vale_synnikuupaev, "VALE", yhendamise_hinnang),
    yhendamise_hinnang_pohjendus = if_else(
      vale_synnikuupaev,
      "vale sünnikuupäev_eraldvaadatud väikesed kõrvale kalded",
      yhendamise_hinnang_pohjendus
    )
  ) %>%
  select(-vale_synnikuupaev)

### vaatan palju on alles ilma hinnanguta
table(valim_PR$yhendamise_hinnang, useNA = "ifany")
table(valim_PR$yhendamise_hinnang_pohjendus, useNA = "ifany")

hinnanguta<-valim_PR%>%filter(is.na(yhendamise_hinnang))

# 6. erijuhtumied (pereliikmete klappimine)

# 6.1 ühendatud isik on vale abikaasaga, veapõhjus, arvestatud neipõlvenimega, abielud enne opteerimist (1910/1912) ja saabusid koos abikaasaga, ehk opteerimis nimekirjas juba perekonna nimi pärast abiellumist

valim_PR <- valim_PR %>%
  mutate(
    yhendamise_hinnang = if_else(
      id %in% c("11738","12738"),
      "VALE",
      yhendamise_hinnang
    ),
    yhendamise_hinnang_pohjendus = if_else(
      id %in% c("11738","12738"),
      "ühendatud vale abikaasaga",
      yhendamise_hinnang_pohjendus))

#vaatan palju on alles ilma hinnanguta
table(valim_PR$yhendamise_hinnang, useNA = "ifany")
table(valim_PR$yhendamise_hinnang_pohjendus, useNA = "ifany")

#vaatan käsitsi läbi ilma hinnanguta jäänud isikud
kysitav2<-valim_PR%>%filter(is.na(yhendamise_hinnang))

valim_PR <- valim_PR %>%
  mutate(
    yhendamise_hinnang = case_when(
      id %in% c("11216","12739") ~ "VALE",
      id == "25691" ~ "VALE",
      id %in% c("29068","29069","29070","29071") ~ "VALE",
      id == "17932" ~ "?",
      id == "36782" ~ "VALE",
      id == "36781" ~ "ÕIGE",
      id == "24" ~ "?",
      TRUE ~ yhendamise_hinnang
    ),
    yhendamise_hinnang_pohjendus = case_when(
      id %in% c("11216","12739") ~ "valed vanemad, ühendatud perenime järgi peale abiellumist, aga isik on alles laps",
      id == "25691" ~ "valed vanemad",
      id %in% c("29068","29069","29070","29071") ~ "perekond valesti kõik ühendatud - opteerub naine koos lastega, aga ei õnnestu leida, mis oleks õiged andmed, need andmed ei klapi",
      id == "17932" ~ "üksik naine, tõenäoliselt vale, kuna sünnikoht ei klapi NK nimekirja päritolukohaga",
      id == "36782" ~ "valed vanemad (isa on nimekaim, kes on sündinud samas vallas ja samal sünniaastal, aga sünnikuupäev on vale)",
      id == "36781" ~ "vanemad õiged",
      id == "24" ~ "pole piisavalt infot",
      TRUE ~ yhendamise_hinnang_pohjendus
    )
  )

#vaatan palju on alles ilma hinnanguta
table(valim_PR$yhendamise_hinnang, useNA = "ifany")
table(valim_PR$yhendamise_hinnang_pohjendus, useNA = "ifany")
```

#### 5.2.1. määran hindamiskvaliteedi klassid PR andmestikule

### PR hindamiskvaliteedi tulemused

```{r}
#vaatan palju on alles ilma hinnanguta
table(valim_PR$yhendamise_hinnang,valim_PR$hindamiskvaliteet, useNA = "ifany")

#kõik seosed ilma puuduvatetat
table(valim_PR$yhendamise_hinnang,valim_PR$hindamiskvaliteet)

prop.table(
  table(valim_PR$yhendamise_hinnang, valim_PR$hindamiskvaliteet),
  margin = 2
) * 100
```

## 5.3 RR ühendamiste hinnang
```{r}
#moodustan ühtse valimi andmestiku
valim_RR <- optantide_andmestik_valim2 %>%
  left_join(RR_loplik, by = "id")
```

```{r}
#1. Märgin juhtumid, kus RR vaste puudub
valim_RR <- valim_RR %>%
  mutate(yhendamise_hinnang = if_else(is.na(C2_ISIKU_VIIDE.y), "puudub", NA))

#viin RR sünnikuupäevad võrreldavasse vormingusse
valim_RR <- valim_RR %>%
  mutate(
    a1_SynniKP = as.character(a1_SynniKP),
    isik_synniaasta.y = as.numeric(substr(a1_SynniKP, 1, 4)),
    isik_synnikuu.y   = as.numeric(substr(a1_SynniKP, 5, 6)),
    isik_synnipaev.y  = as.numeric(substr(a1_SynniKP, 7, 8)))
#viin RR surmakuupäevad võrreldavasse vormingusse
valim_RR <- valim_RR %>%
  mutate(
    a1_SurmaKP = as.character(a1_SurmaKP),
    isik_surmaaasta.y = as.numeric(substr(a1_SurmaKP, 1, 4)),
    isik_surmakuu.y   = as.numeric(substr(a1_SurmaKP, 5, 6)),
    isik_surmapaev.y  = as.numeric(substr(a1_SurmaKP, 7, 8)))

#2.Kontrollin täielikku sünnikuupäeva kattuvust
valim_RR <- valim_RR %>%
  mutate(
    oige_synniaeg = case_when(
      is.na(isik_synnipaev) | is.na(isik_synnipaev.y) |
      is.na(isik_synnikuu) | is.na(isik_synnikuu.y) |
      is.na(isik_synniaasta) | is.na(isik_synniaasta.y) ~ NA,
      isik_synnipaev == isik_synnipaev.y &
      isik_synnikuu == isik_synnikuu.y &
      isik_synniaasta == isik_synniaasta.y ~ TRUE,
      TRUE ~ FALSE
    )
  )
table(valim_RR$oige_synniaeg, useNA = "ifany") 

# 2.1 Märgin täieliku kattuvuse korral tulemuse õigeks
valim_RR <- valim_RR %>%
  mutate(
    yhendamise_hinnang = if_else(
      is.na(yhendamise_hinnang) & oige_synniaeg %in% TRUE,
      "ÕIGE",yhendamise_hinnang    ),
    yhendamise_hinnang_pohjendus = if_else(
      oige_synniaeg %in% TRUE,
      "sünnikuupäevad klapivad täpselt",NA  )
  )
table(valim_RR$yhendamise_hinnang, useNA = "ifany")
table(valim_RR$yhendamise_hinnang_pohjendus, useNA = "ifany")

#3. Sünniaasta kontroll - kui aasta on vale, siis on kindlalt vale
valim_RR <- valim_RR %>%
  mutate(
    oige_aasta = case_when(
      is.na(isik_synniaasta) | is.na(isik_synniaasta.y) ~ NA,
      isik_synniaasta == isik_synniaasta.y ~ TRUE,
      TRUE ~ FALSE
    )
  )
#3.1 sünniaasta ei klapi -> vale
valim_RR <- valim_RR %>%
  mutate(
    yhendamise_hinnang = if_else(
     is.na(yhendamise_hinnang) &  oige_aasta %in% FALSE,
      "VALE",
      yhendamise_hinnang
    ),
    yhendamise_hinnang_pohjendus = if_else(
      is.na(yhendamise_hinnang_pohjendus) & oige_aasta %in% FALSE,
      "erinev sünniaasta",
      yhendamise_hinnang_pohjendus
    ))

#4.Osalise sünniaja kattuvuse analüüs
valim_RR <- valim_RR %>%
  mutate(
    oige_aasta_ja_kuu = case_when(
      is.na(isik_synnikuu) | is.na(isik_synnikuu.y) |
      is.na(isik_synniaasta) | is.na(isik_synniaasta.y) ~ NA,
      isik_synnikuu == isik_synnikuu.y &
      isik_synniaasta == isik_synniaasta.y ~ TRUE,
      TRUE ~ FALSE
    )
  )

# 4.1 Juhtumite analüüs, kus ainult päev erineb
kysitav<-valim_RR%>% filter(oige_aasta_ja_kuu==TRUE)%>%filter(oige_synniaeg==FALSE)

# 4.2 Päevade vahe arvutamine
valim_RR <- valim_RR %>%
  mutate(
    paeva_vahe = case_when(
      is.na(isik_synnipaev) | is.na(isik_synnipaev.y) ~ NA,
      TRUE ~ abs(isik_synnipaev - isik_synnipaev.y)
    )
  )
# 4.3 Loen õigeks need, kus päev erineb maksimaalselt 1 võrra
valim_RR <- valim_RR %>%
  mutate(
    yhendamise_hinnang = if_else(
      is.na(yhendamise_hinnang) & oige_aasta_ja_kuu == TRUE & paeva_vahe <= 1,
      "ÕIGE",
      yhendamise_hinnang
    ),
    yhendamise_hinnang_pohjendus = if_else(
      is.na(yhendamise_hinnang_pohjendus) & oige_aasta_ja_kuu == TRUE & paeva_vahe <= 1,
      "sünniaeg klapib (päeva erinevus ±1)",
      yhendamise_hinnang_pohjendus
    )
  )

#vaatan allesjäänuid 
kysitav<-valim_RR%>% filter(oige_aasta_ja_kuu==TRUE)%>%filter(oige_synniaeg==FALSE)%>%filter(is.na(yhendamise_hinnang))

#Manuaalne otsus konkreetse juhtumi kohta - üks isik erineb ja see tulemus on vale, lisan hinnangu
valim_RR <- valim_RR %>%
  mutate(yhendamise_hinnang = if_else(id == "9751", "VALE",yhendamise_hinnang ),
  yhendamise_hinnang_pohjendus = if_else(id == "9751", "nimekaim, perekond ja sünnikoht vale, PR õige ühendus olemas",  yhendamise_hinnang_pohjendus))

valim_RR <- valim_RR %>%
  mutate(
    yhendamise_hinnang = if_else(id %in% c("20208", "12136"),"ÕIGE", yhendamise_hinnang),
    yhendamise_hinnang_pohjendus = if_else(id %in% c("20208", "12136"),"sünnikuupäeva erinevus uus vs vanakalender",yhendamise_hinnang_pohjendus) )

valim_RR <- valim_RR %>%
  mutate(yhendamise_hinnang = if_else(id == "13314", "VALE",yhendamise_hinnang ),
  yhendamise_hinnang_pohjendus = if_else(id == "13314", "vale surmaaeg",  yhendamise_hinnang_pohjendus))

table(valim_RR$yhendamise_hinnang,valim_RR$sidumis_aasta.y, useNA = "ifany")

#5.Kontrollin surmakuupäeva kattuvust
valim_RR <- valim_RR %>%
  mutate(
    oige_surmaaeg = case_when(
      is.na(isik_surmapaev) | is.na(isik_surmapaev.y) |
      is.na(isik_surmakuu) | is.na(isik_surmakuu.y) |
      is.na(isik_surmaaasta) | is.na(isik_surmaaasta.y) ~ NA,
      isik_surmapaev == isik_surmapaev.y &
      isik_surmakuu == isik_surmakuu.y &
      isik_surmaaasta == isik_surmaaasta.y ~ TRUE,
      TRUE ~ FALSE) )
table(valim_RR$oige_surmaaeg)

valim_RR <- valim_RR %>%
  mutate(
    yhendamise_hinnang = if_else(
      is.na(yhendamise_hinnang) & oige_surmaaeg %in% TRUE,
      "ÕIGE_ilma_aasta",yhendamise_hinnang    ),
    yhendamise_hinnang_pohjendus = if_else(
      is.na(yhendamise_hinnang_pohjendus) & oige_surmaaeg %in% TRUE,
      "surmakuupäevad klapivad täpselt",yhendamise_hinnang_pohjendus  )
  )

table(valim_RR$yhendamise_hinnang_pohjendus, useNA = "ifany")
table(valim_RR$yhendamise_hinnang, useNA = "ifany")

valim_RR <- valim_RR %>%
  mutate(yhendamise_hinnang = if_else(is.na(yhendamise_hinnang) & sidumis_aasta.x=="ilma_aasta", "puudub_seotud ilma aastata",yhendamise_hinnang ))

table(valim_RR$yhendamise_hinnang, useNA = "ifany")
table(valim_RR$yhendamise_hinnang_pohjendus, useNA = "ifany")

kysitav2<-valim_RR%>%filter(is.na(yhendamise_hinnang))
kysitav2<-kysitav2[,c(1,39:41,124:126)]

valim_RR <- valim_RR %>%
  mutate(
    yhendamise_hinnang = case_when(
      
      # 1. Kui sünniaasta puudub → puudub info
      is.na(yhendamise_hinnang) & is.na(isik_synniaasta) ~ "puudub",
      
      # 2. Käsitsi õiged
      is.na(yhendamise_hinnang) & id == 4207 ~ "ÕIGE",
      
      # 3. Käsitsi valed
      is.na(yhendamise_hinnang) & id %in% c(18135, 21140) ~ "VALE",
      
      # muu jääb samaks
      TRUE ~ yhendamise_hinnang
    ),
    
    yhendamise_hinnang_pohjendus = case_when(
      
      # puudub info
      is.na(yhendamise_hinnang_pohjendus) & is.na(isik_synniaasta) ~ "puudub sünniaasta, ebapiisav info",
      
      # käsitsi õige
      is.na(yhendamise_hinnang_pohjendus) & id == 4207 ~ "1 päeva erinevus",
      
      # käsitsi vale
      is.na(yhendamise_hinnang_pohjendus) & id %in% c(18135, 21140) ~ "sünnikuupäev ei klapi",
      
      TRUE ~ yhendamise_hinnang_pohjendus
    )
  )



#vaatasin alles jäänud kp erinevused üle
      valim_RR <- valim_RR %>%
  mutate(
    yhendamise_hinnang = case_when(
      
      is.na(yhendamise_hinnang) & oige_aasta_ja_kuu == FALSE ~ "VALE",
      
      TRUE ~ yhendamise_hinnang
    ),
    
    yhendamise_hinnang_pohjendus = case_when(
      
      is.na(yhendamise_hinnang_pohjendus) & oige_aasta_ja_kuu == FALSE ~ 
        "vale sünnikuupäev_eraldvaadatud väikesed kõrvale kalded",
      
      TRUE ~ yhendamise_hinnang_pohjendus
    )
  )

table(valim_RR$yhendamise_hinnang, useNA = "ifany")
table(valim_RR$yhendamise_hinnang_pohjendus, useNA = "ifany")
```
#### 5.2.1. määran hindamiskvaliteedi klassid RR andmestikule

### RR hindamiskvaliteedi tulemused

```{r}
#vaatan palju on alles ilma hinnanguta
table(valim_RR$yhendamise_hinnang,valim_RR$hindamiskvaliteet, useNA = "ifany")

#kõik seosed ilma puuduvatetat
table(valim_RR$yhendamise_hinnang,valim_RR$hindamiskvaliteet)

prop.table(
  table(valim_RR$yhendamise_hinnang, valim_RR$hindamiskvaliteet),
  margin = 2
) * 100

a<-valim_RR%>%filter(sidumis_aasta.x=="ilma_aasta")
```
#Lõplik andmestik, ainult kvaliteediklass 1 ja 2
```{r}
PR_loplik1_2<-PR_loplik%>%filter(hindamiskvaliteet<=2)
RR_loplik1_2<-RR_loplik%>%filter(hindamiskvaliteet<=2)%>%filter(sidumis_aasta.x!="ilma_aasta")

write_csv(PR_loplik1_2, "PR_loplik1_2.csv")
write_csv(RR_loplik1_2, "RR_loplik1_2.csv")

table(RR_loplik1_2$hindamiskvaliteet)
      table(PR_loplik1_2$hindamiskvaliteet)

      
