---
title: "Seotud andmestike analüüs"
output: html_document
date: "2026-04-06"
---

```{r}
library(dplyr)
library(tidyr)
library(purrr)
library(stringr)
library(readr)
library(sf)
library(ggplot2)
```

#ANDMESTIKUD
```{r}
PR <- read_csv("PR_loplik1_2_valitud_tulbad.csv")

#eemaldan kõik need juhud, kus PR kirjega on saanud sama vaste mitu erinevat NK andmesitiku isikut
PR <- PR %>% group_by(jrknr.y) %>% filter(n_distinct(id) == 1) %>% ungroup()

RR <- read_csv2("RR_loplik1_2_valitud_tulbad.csv")
#eemaldan kõik need juhud, kus RR kirjega on saanud sama vaste mitu erinevat NK andmesitiku isikut
RR <- RR %>% group_by(C2_ISIKU_VIIDE.y) %>% filter(n_distinct(id) == 1) %>% ungroup()

```

# PR ja RR tulemite ühisandmestik
Jätan alles ainult need ID, mis kattuvad mõlemas andmestikus ja ühitb sünnikuupäev
```{r}
#viin RR sünnikuupäevad võrreldavasse vormingusse
RR <- RR %>%
  mutate(
    a1_SynniKP = as.character(a1_SynniKP),
    isik_synniaasta_rr = as.numeric(substr(a1_SynniKP, 1, 4)),
    isik_synnikuu_rr   = as.numeric(substr(a1_SynniKP, 5, 6)),
    isik_synnipaev_rr  = as.numeric(substr(a1_SynniKP, 7, 8)))

#ühendan andmestikud
df_uhendatud <- inner_join(RR, PR, by = "id" )

#kontrollin sünnikuupäevade ühtimist
df_uhendatud <- df_uhendatud %>%
  mutate(
    synnikp_yhtib = 
      isik_synniaasta_rr == isik_synniaasta &
      isik_synnikuu_rr   == isik_synnikuu &
      isik_synnipaev_rr  == isik_synnipaev
  )

table(df_uhendatud$synnikp_yhtib)
#teen kuupäeva tunnuse
df_uhendatud <- df_uhendatud %>%
  mutate(
    synnikp = as.Date(paste(isik_synniaasta, isik_synnikuu, isik_synnipaev, sep = "-")),
    synnikp_rr = as.Date(paste(isik_synniaasta_rr, isik_synnikuu_rr, isik_synnipaev_rr, sep = "-"))
  )
#arvutan päevade avhe
df_uhendatud <- df_uhendatud %>%
  mutate(
    paevade_vahe = as.numeric(synnikp - synnikp_rr)
  )
#vaatan kuidas jaotuvad päevade vahe
df_uhendatud %>%
  count(paevade_vahe) %>%
  arrange(desc(n))

#jätan lõpplahendusse õiged, paari päevase vahe ja kalendri muudatus vahe, neid kõiki tulemsusi oli ka kõige rohkem
uus_õige<-df_uhendatud %>%
  filter(paevade_vahe %in% c(0, 1, 2, -1, -2, 12, 13, -12, -13))

#ühendan NK andmestikuga
optantide_andmestik<- read_csv2("optantide_andmestik_ainult_NK_andmed_25_01_2026.csv")
optantide_andmestik <- optantide_andmestik %>%
  rename(sugu_NK = sugu)
#ühendan andmestikud
loplik_tulem <- left_join(uus_õige,optantide_andmestik, by = "id" )

#lisan rr ja pr juurde ka NK andmed
PR <- left_join(PR,optantide_andmestik, by = "id" )
RR <- left_join(RR,optantide_andmestik, by = "id" )
```


#võrdlen üldkogum vs kolm tulemit: PR, RR ja yhine
```{r}
# =====================================================
# ANDMETE ÜHENDAMINE + EELTÖÖTLUS
# =====================================================
andmed_koos <- bind_rows(
  optantide_andmestik %>% 
    select(aasta, grupp, sugu_NK, rahvus, vanus, saabumine.perega.või.üksi) %>%
    mutate(allikas = "yld"),
  
  loplik_tulem %>% 
    select(aasta, grupp, sugu_NK, rahvus, vanus, saabumine.perega.või.üksi) %>%
    mutate(allikas = "yhine"),
  
  PR %>% 
    select(aasta, grupp, sugu_NK, rahvus, vanus, saabumine.perega.või.üksi) %>%
    mutate(allikas = "PR"),
  
  RR %>% 
    select(aasta, grupp, sugu_NK, rahvus, vanus, saabumine.perega.või.üksi) %>%
    mutate(allikas = "RR")
) %>%
  mutate(
    rahvus = case_when(
      rahvus == "eestlane" ~ "Eestlane",
      rahvus == "venelane" ~ "Venelane",
      rahvus == "sakslane" ~ "Sakslane",
      TRUE ~ "Muu"
    ),
    
    vanus_suurgrupp = case_when(
      is.na(vanus) ~ NA_character_,
      vanus <= 14 ~ "Lapsed (0–14)",
      vanus <= 24 ~ "Noored (15–24)",
      vanus <= 44 ~ "Tööealised (25–44)",
      vanus <= 59 ~ "Vanem tööiga (45–59)",
      TRUE ~ "Eakad (60+)"
    ),
    
    saabumine = saabumine.perega.või.üksi
  )

# =====================================================
# FUNKTSIOON (protsendid + pivot)
# =====================================================

calc_compare <- function(data, var) {
  data %>%
    count(allikas, {{var}}) %>%
    group_by(allikas) %>%
    mutate(protsent = n / sum(n) * 100) %>%
    ungroup() %>%
    select(-n) %>%
    pivot_wider(
      names_from = allikas,
      values_from = protsent,
      names_prefix = "protsent_"
    ) %>%
    mutate(across(starts_with("protsent"), ~ round(., 1)))
}

# =====================================================
# TABELID
# =====================================================

# 1. Saabumisaasta
aasta_tabel <- calc_compare(andmed_koos, aasta) %>%
  arrange(aasta)

# 2. Piiriületus
piir_tabel <- calc_compare(andmed_koos, grupp)

# 3. Sugu
sugu_tabel <- calc_compare(andmed_koos, sugu_NK)

# 4. Rahvus
rahv_tabel <- calc_compare(andmed_koos, rahvus)

# 5. Vanusrühmad (ilma NA-ta)
vanus_tabel <- andmed_koos %>%
  filter(!is.na(vanus_suurgrupp)) %>%
  calc_compare(vanus_suurgrupp)

# 6. Saabumine (perega vs üksi)
saabumine_tabel <- calc_compare(andmed_koos, saabumine)
```

ühendan need võrdlus andmed
```{r}
make_table <- function(data, var, var_nimi) {
  calc_compare(data, {{var}}) %>%
    rename(kategooria = {{var}}) %>%
    mutate(
      kategooria = as.character(kategooria),   
      tunnus = var_nimi
    ) %>%
    select(tunnus, kategooria, starts_with("protsent_"))
}

#kõik tunnused eraldi
t_aasta <- make_table(andmed_koos, aasta, "Saabumisaasta")

t_sugu <- make_table(andmed_koos, sugu_NK, "Sugu")

t_saabumine <- make_table(andmed_koos, saabumine, "Saabumine")

t_vanus <- andmed_koos %>%
  filter(!is.na(vanus_suurgrupp)) %>%
  make_table(vanus_suurgrupp, "Vanuserühm")

t_piir <- make_table(andmed_koos, grupp, "Piiriületus")

t_rahv <- make_table(andmed_koos, rahvus, "Rahvus")

#ühendan tabeliks
lopp_tabel <- bind_rows(
  t_aasta,
  t_sugu,
  t_saabumine,
  t_vanus,
  t_piir,
  t_rahv
)

lopp_tabel <- lopp_tabel %>%
  rename(
    `Üldkogum (%)` = protsent_yld,
    `Ühine (%)` = protsent_yhine,
    `PR (%)` = protsent_PR,
    `RR (%)` = protsent_RR
  ) %>%
  mutate(across(where(is.numeric), ~ gsub("\\.", ",", as.character(.))))
```


#SÜNNIKOHAANDMED
```{r}
#ühis tulemis rr sünnikoha jaotus
loplik_tulem %>%count(a1_Synnikoht_tase0_tekst,sort = TRUE)%>%# rr tulemus 1182 Venemaa, eesti 3000, puudu 904
    mutate(protsent = round(n / sum(n) * 100, 1))
#RR tulemis rr sünnikoha jaotus
RR%>%count(a1_Synnikoht_tase0_tekst,sort = TRUE)%>%# rr tulemus 1182 Venemaa, eesti 3000, puudu 904
    mutate(protsent = round(n / sum(n) * 100, 1))

#ühis tulemis pr sünnikoha jaotus
#vaatan kas yhis tulemuses kui PR sünnikoht puudu, kas see siis RR andmetena olemas
x<-loplik_tulem %>%
  filter(is.na(synniriik_loplik) & !is.na(a1_Synnikoht_tase0_tekst)) 

loplik_tulem <- loplik_tulem %>%  mutate(synniriik_loplik = if_else(
      is.na(synniriik_loplik),  a1_Synnikoht_tase0_tekst, synniriik_loplik) )

loplik_tulem %>%count(synniriik_loplik, sort = TRUE)%>%  #pr Venemaa 1300+ isikut
  mutate(protsent = round(n / sum(n) * 100, 1))

#PR tulemis rr sünnikoha jaotus
PR %>%   count(synniriik_loplik, sort = TRUE) %>%
  mutate(protsent = round(n / sum(n) * 100, 1))
```

## Venemaal sündinute vanuseline jaotis 

```{r}
# NK (optandid)
opt_line <- optantide_andmestik %>%
  count(vanus_5) %>%
  mutate(
    protsent = n / sum(n) * 100,
    allikas = "NK"
  )

# PR (Venemaal sündinud)
pr_line <- venemaa_PR %>%
  count(vanus_5) %>%
  mutate(
    protsent = n / sum(n) * 100,
    allikas = "PR (Venemaal sündinud)"
  )

# tulem yhis (Venemaal sündinud)
yhis_line <- venemaa_yhis %>%
  count(vanus_5) %>%
  mutate(
    protsent = n / sum(n) * 100,
    allikas = "Ühis (Venemaal sündinud)"
  )

andmed_line <- bind_rows(opt_line, pr_line,yhis_line)

ggplot(andmed_line, aes(x = vanus_5, y = protsent, group = allikas, color = allikas)) +
  geom_line(linewidth = 1) +
  geom_point() +
  labs(
    title = "Vanuseline jaotus: NK vs PR vs Ühis (Venemaal sündinud)",
    x = "Vanuserühm",
    y = "Protsent",
    color = "Andmestik"
  ) +
  theme_minimal() +
  theme(axis.text.x = element_text(angle = 45, hjust = 1))

```


#ABIELU AEG
```{r}

# =====================================================
# 1. ANDMETE ETTEVALMISTUS
# =====================================================

PR_clean <- PR %>%
  mutate(
    # kuupäevad
    saabumine_kp = as.Date(paste(aasta, kuu, päev, sep = "-")),
    abielu_kp = as.Date(paste(abielu_aasta_1, abielu_kuu_1, abielu_paev_1, sep = "-")),
    
    # abielu enne/pärast saabumist
    abielu_enne = case_when(
      !is.na(abielu_kp) & !is.na(saabumine_kp) & abielu_kp < saabumine_kp ~ TRUE,
      !is.na(abielu_kp) & !is.na(saabumine_kp) & abielu_kp >= saabumine_kp ~ FALSE,
      TRUE ~ NA
    ),
    
    # perega vs üksi
    perega = case_when(
      saabumine.perega.või.üksi == "perega" ~ "Perega",
      saabumine.perega.või.üksi == "yksi" ~ "Üksi",
      TRUE ~ NA_character_
    ),
    
    # täiskasvanud (≥18)
    taiskasvanu = vanus >= 18,
    
    # abielu kategooriad (ühtne sõnastus!)
    abielu_kateg = case_when(
      abielu_enne == TRUE ~ "Abiellus enne",
      abielu_enne == FALSE ~ "Abiellus pärast",
      TRUE ~ "Ei abiellunud"
    ),
    
    # sugu loetavaks
    sugu_NK = recode(sugu_NK,
                     "m" = "Mehed",
                     "n" = "Naised"),
        # vanuserühmad loetavaks
    vanus_5_label = case_when(
      vanus_5 == "[15,20)" ~ "15–19",
      vanus_5 == "[20,25)" ~ "20–24",
      vanus_5 == "[25,30)" ~ "25–29",
      vanus_5 == "[30,35)" ~ "30–34",
      vanus_5 == "[35,40)" ~ "35–39",
      vanus_5 == "[40,45)" ~ "40–44",
      vanus_5 == "[45,50)" ~ "45–49",
      vanus_5 == "[50,55)" ~ "50–54",
      vanus_5 == "[55,60)" ~ "55–59",
      vanus_5 == "[60,65)" ~ "60–64",
      vanus_5 == "[65,70)" ~ "65–69",
      vanus_5 == "[70,75)" ~ "70–74",
      TRUE ~ NA_character_) )

# ainult täiskasvanud
PR_taiskasvanud <- PR_clean %>%
  filter(taiskasvanu == TRUE) # 8881 isikut

# =====================================================
# 2. TABELID
# =====================================================

# ---- 2.1 Koguvalim ----
kokku <- PR_taiskasvanud %>%
  count(perega, abielu_kateg) %>%
  group_by(perega) %>%
  mutate(`PR koguvalim (%)` = round(n / sum(n) * 100, 1)) %>%
  ungroup() %>%
  select(-n)

# ---- 2.2 Soo järgi ----
sugu_abielu <- PR_taiskasvanud %>%
  count(perega, abielu_kateg, sugu_NK) %>%
  group_by(perega, sugu_NK) %>%
  mutate(protsent = round(n / sum(n) * 100, 1)) %>%
  ungroup() %>%
  select(-n) %>%
  pivot_wider(
    names_from = sugu_NK,
    values_from = protsent
  ) %>%
  rename(
    `Mehed (%)` = Mehed,
    `Naised (%)` = Naised )

# ---- 2.3 Lõplik tabel ----
tabel_abielu <- kokku %>%
  left_join(sugu_abielu, by = c("perega", "abielu_kateg")) %>%
  arrange(perega, abielu_kateg)

```


#ELUKOHT
Loon elukoht PR-s 1939 - loendushetke 01.01.39.
eemaldan need, kes enne surid ja samuti topeltkitjed PR-s, mis seotud kolimisega

kontrollin topelt iskute kirjeid
```{r}
# mitu korda iga PR-id esineb
id_kontroll <- PR %>%
  count(jrknr.y) %>%
  arrange(desc(n))

# ainult topelt id 
topelt_id <- id_kontroll %>% filter(n > 1) #EI OLE


#vaatan kas sama sünnikuupäev ja sama isik, kuigi erinev jrknr
PR <- PR %>%
  mutate( synnikp = as.Date(paste(isik_synniaasta, isik_synnikuu, isik_synnipaev, sep = "-")))

synni_kontroll <- PR %>%
  count(synnikp, sugu_NK) %>%
  filter(n > 1) %>%
  arrange(desc(n))

voimalikud_topelt <- PR %>%
  semi_join(synni_kontroll, by = c("synnikp", "sugu_NK")) %>%
  group_by(synnikp, sugu_NK, eesnimi, perekonnanimi) %>%
  filter(n() > 1) %>%
  ungroup()  # jätab ainult need, kus eesnimi kordub

#eemaldan tuvastatud kahtlased sidumised "voimalikud_topelt"
PR <- PR %>%
  filter(!id %in% voimalikud_topelt$id)

#loendushetk 1939, eemaldan need, kes varem surid. jätan alles kel puudub surma info
# I - surma kuupäev
library(lubridate)
PR <- PR %>%mutate( surm_kp = make_date(isik_surmaaasta, isik_surmakuu, isik_surmapaev) )

#loendushetk
PR39 <- PR %>%
  filter(is.na(surm_kp) | surm_kp >= as.Date("1939-01-01"))
```


ELUKOHT
```{r}
library(dplyr)

# =====================================================
# 1. ANDMETE ETTEVALMISTUS
# =====================================================

PR_clean <- PR39 %>%
  mutate(
    # plaanitud maakond (NK)
    plaan = toupper(`kuhu elama suundus_maakond`),
    
    # registripõhine paiknemine (PR)
    registri_maakond = maakond_raamatu_omavalitsus
  )

#kui paljudel märgitu plaanitud elukoht
PR_clean %>%
  summarise(
    kokku = n(),
    plaan_olemas = sum(!is.na(plaan)),
    plaan_puudub = sum(is.na(plaan)),
    protsent_olemas = round(sum(!is.na(plaan)) / n() * 100, 1),
    protsent_puudub = round(sum(is.na(plaan)) / n() * 100, 1)
  )
# =====================================================
# 2. A. TEGELIK (REGISTRIPÕHINE) PAIKNEMINE
# =====================================================

paiknemine <- PR_clean %>%
  count(registri_maakond) %>%
  mutate(protsent = round(n / sum(n) * 100, 1)) %>%
  arrange(desc(protsent))

# =====================================================
# 3. B. PLAANITUD PAIKNEMINE (ainult olemasolevad)
# =====================================================

plaan <- PR_clean %>%
  filter(!is.na(plaan)) %>%
  count(plaan) %>%
  mutate(protsent = round(n / sum(n) * 100, 1)) %>%
  arrange(desc(protsent))

# =====================================================
# 4. C. PLAAN vs TEGELIK (vastavus)
# =====================================================

vastavus <- PR_clean %>%
  filter(!is.na(plaan)) %>%
  mutate(sama = plaan == registri_maakond) %>%
  count(sama) %>%
  mutate(protsent = round(n / sum(n) * 100, 1))

# =====================================================
# 5. D. VOOD (kuhu tegelikult liiguti)
# =====================================================

voog <- PR_clean %>%
  filter(!is.na(plaan)) %>%
  count(plaan, registri_maakond) %>%
  group_by(plaan) %>%
  mutate(protsent = round(n / sum(n) * 100, 1)) %>%
  arrange(plaan, desc(protsent)) %>%
  ungroup()

# ainult olulised vood (nt >10%)
voog_top <- voog %>%
  filter(n >= 50)

#-----------
  vanusejärgikoht<-PR_clean %>%
  filter(!is.na(plaan)) %>%
  mutate(
    sama = plaan == registri_maakond
  ) %>%
  group_by(vanus_5, sama) %>%
  summarise(n = n(), .groups = "drop") %>%
  group_by(vanus_5) %>%
  mutate(protsent = n / sum(n) * 100)
  
```
