---
title: "optantide ühendamine II osa - andmestike ühendamine"
output: html_document
date: "2025-10-06"
editor_options: 
  markdown: 
    wrap: 72
---

# **2. Andmestike ühendamine**

Selles etapis viisin läbi andmestike tõenäosusliku sidumise, mille
eesmärk oli leida igale optantide andmestikus olevale isikule
potentsiaalne vaste Rahvastikuregistri ja Pereregistri andmestikust.

Sidumiseks kasutatavad tunnused - sugu, sünniaasta, eesnimi, perenimi.

Sidumine toimub kahte sorti tunnustega:

-   I blokeerivad tunnused - need tunnused peavad 100% kokku minema.
    Nende tunnustega luuakse võimalike paaride universum. (sugu,
    sünniaasta)

-   II ei pea 100% kokku minema, nende pealt otsitakse parimat vastet.
    (ees-, perenimi)

    tööetapid:

1.  Blokeerivate tunnuste abil võrreldes otsin ainult neid kirjeid,
    mille sugu ja sünniaasta kattuvad. See on vajalik arvutuskoormuse
    vähendamiseks suurte andmemahtude puhul.

2.  Nimede sarnasuse arvutamine, kasutades Jaro–Winkleri meetodit.

3.  Hindasin iga kirjepaari puhul tõenäosust, et tegemist on sama
    isikuga, kasutades Expectation-Maximization algoritmil põhinevat
    tõenäosuslikku mudelit. Tulemuseks on iga paari kohta arvutatud kaal
    (weights), mis väljendab vastavuse tõenäosust.

4.  Lõpuks valisin iga optandi kohta kõige tõenäolisem vaste kasutades
    greedy-meetodit. See tähendab, et igale kirjele jäeti alles ainult
    kõrgeima tõenäosusega vaste.

    Märkus - käesolevas koodis kasutatakse greedy-valikut ilma läveta
    (`threshold = 0`), mis tähendab, et kõik positiivse tõenäosusega
    vasted jäävad esialgu alles, et säilitada võimalikult lai
    kandidaatide hulk edasiseks hindamiseks.

Esmalt on seotud optandid Rahvastikuregistriga (RR) ning seejärel
Pereregistriga (PR).

```{r}
library(reclin2)
library(tidyverse)
library(dplyr)
```

## 2.1 Optantide ja RR sidumine

RR arhiivis pole infot sünniaja kohta kõigil isikutel. Seetõttu kõige
pealt seon ainult sünniaastaga isikud ja siis ilma.

```{r}
#vajalikud failid
l_opt<-readRDS("l_opt.rds")
l_rr<-readRDS("l_rr.rds")
```

### 2.1.1 RR I sidumine (õige aasta)

```{r}
#ainult sünniaastaga isikud
l_rr<-l_rr %>% filter(!is.na(sunniaasta)) # 1,538,861->1,061,624

#1.	Võimalike paaride andmestik (blocking)
p<-pair_blocking(l_opt,l_rr,on = c("sugu","sunniaasta")) 
#Tulemuseks on 292,545,312 potentsiaalset paari

#2. Eesnime ja perenime sarnasuse arvutamine
# Iga potentsiaalse paari puhul arvutatakse nimede sarnasuse koefitsient Jaro–Winkleri algoritmi abil. 
compare_pairs(p, on=c("perenimi1","eesnimi1"), 
              default_comparator = cmp_jarowinkler(0.9),inplace = TRUE)
print(p) 
#3.	EM-algoritmil põhineva tõenäosusmudeli loomine
m<-problink_em(~perenimi1+eesnimi1, data=p)
print(m)
#4. Mudeli tulemuste rakendamine ja tõenäosuste lisamine
#Funktsioon predict() rakendab loodud mudelit olemasolevatele paaridele ja lisab iga paari juurde hinnangulise tõenäosuse, mis väljendab, kui kindel on mudel, et tegemist on sama isikuga. Tulemuseks on andmestik, kus igale paarile on omistatud match weight ehk kaalutud tõenäosus. 
p<-predict(m, pairs=p,add=T)

#5. Algsete identifikaatorite lisamine
p<-add_from_x(p,"id")
p<-add_from_y(p,"C2_ISIKU_VIIDE")

#6. Tõenäolisemate vastete valik
#Kasutades “greedy” valikumeetodit, säilitati iga optandi jaoks ainult kõige tõenäolisem vaste — see tähendab, et valiti paar, millel oli suurim hinnanguline match weight.
#Lävend threshold = 0 tagab, et valik hõlmab kõiki positiivse tõenäosusega vasteid.

p<-select_greedy(p,"weights",var = "greedy",threshold = 0) 
p<-p %>% filter(greedy=="TRUE") # 35,879 ehk siis enamus optndid said seose
# aga lävend on madal, seega siin on palju kehvi tulemusi.

#7. Sidumise tulemused
koos<-link(p,all_x = T,all_y = F)
koos<-merge(koos,p[,3:7],by = "id",all.x = T)
koos<-koos %>% arrange(desc(weights)) # reastan paremast lingist kehvema suunas
koos<-koos[,c("weights","eesnimi1","perenimi1","eesnimi1.x","eesnimi1.y","perenimi1.x",
              "perenimi1.y","id","pere_ID","sugu.x","sunniaasta.x","eesnimi2.x","eesnimi2.y",
              "perenimi2.x","perenimi2.y","C2_ISIKU_VIIDE.y","sugu.y",
              "sunniaasta.y")]
# 6.79 on täielik seos ehk nii eesnimi kui perenimi on identsed
koos %>% filter(weights>6) %>% summarise(n()) # 4200
koos<-koos%>%filter(!is.na(weights))#35879
```

### 2.1.2 RR II sidumine (-1 sünniaastaga)

```{r}
l_opt$sunniaasta_m1<-l_opt$sunniaasta-1
colnames(l_rr)[5]<-"sunniaasta_m1"
p<-pair_blocking(l_opt,l_rr,on = c("sugu","sunniaasta_m1")) #286 159 774 potentsiaalset paari

compare_pairs(p, on=c("perenimi1","eesnimi1"), 
              default_comparator = cmp_jarowinkler(0.9),inplace = T)

m<-problink_em(~perenimi1+eesnimi1, data=p)
p<-predict(m, pairs=p,add=T)

p<-add_from_x(p,"id")
p<-add_from_y(p,"C2_ISIKU_VIIDE")

p<-select_greedy(p,"weights",var = "greedy",threshold = 0) 
p<-p %>% filter(greedy=="TRUE")

koos1<-link(p,all_x = T,all_y = F)
koos1<-merge(koos1,p[,3:7],by = "id",all.x = T)
koos1<-koos1 %>% arrange(desc(weights))

koos1<-koos1[,c("weights","eesnimi1","perenimi1","eesnimi1.x","eesnimi1.y","perenimi1.x",
              "perenimi1.y","id","pere_ID","sugu.x","sunniaasta_m1.x","eesnimi2.x","eesnimi2.y",
              "perenimi2.x","perenimi2.y","C2_ISIKU_VIIDE.y","sugu.y",
              "sunniaasta_m1.y")]
# 6.57 on siis täielik seos ehk nii eesnimi kui perenimi on identsed
koos1 %>% filter(weights>6) %>% summarise(n()) #3333

koos1<-koos1%>%filter(!is.na(weights))#35879
```

### 2.1.3 RR III sidumine (+1 sünniaastaga)

```{r}
l_opt$sunniaasta_p1<-l_opt$sunniaasta+1
colnames(l_rr)[5]<-"sunniaasta_p1"

p<-pair_blocking(l_opt,l_rr,on = c("sugu","sunniaasta_p1")) #286 159 774 potentsiaalset paari

compare_pairs(p, on=c("perenimi1","eesnimi1"), 
              default_comparator = cmp_jarowinkler(0.9),inplace = T)

m<-problink_em(~perenimi1+eesnimi1, data=p)
p<-predict(m, pairs=p,add=T)

p<-add_from_x(p,"id")
p<-add_from_y(p,"C2_ISIKU_VIIDE")

p<-select_greedy(p,"weights",var = "greedy",threshold = 0) 
p<-p %>% filter(greedy=="TRUE")

koos2<-link(p,all_x = T,all_y = F)
koos2<-merge(koos2,p[,3:7],by = "id",all.x = T)
koos2<-koos2 %>% arrange(desc(weights))

koos2<-koos2[,c("weights","eesnimi1","perenimi1","eesnimi1.x","eesnimi1.y","perenimi1.x",
               "perenimi1.y","id","pere_ID","sugu.x","sunniaasta_p1.x","eesnimi2.x","eesnimi2.y",
               "perenimi2.x","perenimi2.y","C2_ISIKU_VIIDE.y","sugu.y",
               "sunniaasta_p1.y")]
# 6.57 on siis täielik seos ehk nii eesnimi kui perenimi identsed
koos2 %>% filter(weights>5.9) %>% summarise(n()) #1487
koos2<-koos2%>%filter(!is.na(weights))#35880
```

KOKKUVÕTE SIDUMISED RR. Siin on kõik seose saanud paarid kolme erineva
aasta variandiga. Ei ole filtreeritud mingil moel tulemust.

```{r}
# RR kokkuvõte
yhendused<-bind_rows(koos,koos1,koos2)%>%
  arrange(id)
saveRDS(yhendused,"rr_sidumine_3tk_erisynniaeg.rds")
```

### RR tugevad seosed

```{r}
#osa I - rr aastaga, õige aasta, lõpu andmete filtrimine
    ###   tugev seos 6597 optanti   ### 
    #määran käsitsi vaatluse põhjal tugeva seose määra

#perenimi kattub 100% ja weights piirmäära jaoks vaatan eesnimede kirjapilti
koos_perenimi100 <- koos %>%
filter(perenimi1 == 1, weights > 4.5)#5288
#eesnimi kattub 100% ja weights piirmäära jaoks vaatan perenimede kirjapilti
koos_perenimi100 <- koos %>%
koos_eesnimi100 <- koos %>%
  filter(eesnimi1 == 1, weights > 3.89)#5531
# Ühendan tugeva perekonnanime- ja eesnimevastavuse andmestikud
opt <- bind_rows(koos_eesnimi100, koos_perenimi100) %>%
  arrange(desc(weights)) %>%
  distinct(id, .keep_all = TRUE)

    
#osa II - rr aastaga, m1 aasta, lõpu andmete filtrimine
### tugev seos -1 aastaga  5099 optanti ###
koos1_perenimi100 <- koos1 %>%
  filter(perenimi1 == 1, weights > 4.429323) #4242

koos1_eesnimi100 <- koos1 %>%
  filter(eesnimi1 == 1, weights > 3.886259) #4195

opt1 <- bind_rows(koos1_eesnimi100, koos1_perenimi100) %>%
  arrange(desc(weights)) %>%
  distinct(id, .keep_all = TRUE)

#osa III - rr aastaga, p1 aasta, lõpu andmete filtrimine
### tugev seos +1 aastaga  2052 optanti ###
koos2_perenimi100 <- koos2 %>%
  filter(perenimi1 == 1, weights > 3.977974)#1720

koos2_eesnimi100 <- koos2 %>%
  filter(eesnimi1 == 1, weights > 3.862265)#1821

opt2 <- bind_rows(koos2_eesnimi100, koos2_perenimi100) %>%
  arrange(desc(weights)) %>%
  distinct(id, .keep_all = TRUE)

#KOKKUVÕTE TUGEVATEST SEOSTEST
rr_tugevad_seosed <-bind_rows(opt,opt1,opt2)%>%
  arrange(id) #13748
saveRDS(rr_tugevad_seosed,"rr_tugevad_seosed.rds")
rr_tugevad_seosed_uniq<-rr_tugevad_seosed%>%
  distinct(id, .keep_all=T) #11303
```

### RR ilma sünniaastata

Eemaldan senised tugeva seose saanud ja vaatan ainult ilma ühenduseta ja
nõrga ühendusega alles jäänud optante. Loon seosed optantide ja nende
vahel, kel pole RR-s sünniaega.

```{r}
#unikaalsed optandid rr seostest
rr_opt_seosed<-rr_tugevad_seosed%>%
  distinct(id) #13748
ilma_rr_seoseta<-anti_join(l_opt,rr_opt_seosed,by="id")#26 028

l_rr<-readRDS("l_rr.rds")
colnames(l_rr)[5]<-"sunniaasta"
l_rr_ilma<-l_rr %>% filter(is.na(sunniaasta)) # 1,538,861->477,237

p<-pair_blocking(ilma_rr_seoseta,l_rr_ilma,on = c("sugu","eesnimi1")) 
compare_pairs(p, on=c("perenimi1"), 
              default_comparator = cmp_jarowinkler(0.9),inplace = T)

m<-problink_em(~perenimi1, data=p)
p<-predict(m, pairs=p,add=T)

p<-add_from_x(p,"id")
p<-add_from_y(p,"C2_ISIKU_VIIDE")

p<-select_greedy(p,"weights",var = "greedy",threshold = 0) 
p<-p %>% filter(greedy=="TRUE") 

koos3<-link(p,all_x = T,all_y = F)
koos3<-merge(koos3,p[,3:6],by = "id",all.x = T)
koos3<-koos3 %>% arrange(desc(weights))


koos3<-koos3[,c("weights","perenimi1","eesnimi1.x","eesnimi1.y","perenimi1.x",
    "perenimi1.y","id","pere_ID","sugu.x","sunniaasta.x","eesnimi2.x","eesnimi2.y",
    "perenimi2.x","perenimi2.y","C2_ISIKU_VIIDE.y","sugu.y",
    "sunniaasta.y")]
koos3 %>% filter(weights>6.5) %>% summarise(n()) # 4065
koos3<-koos3%>%filter(!is.na(weights))#24153

### tugev seos ilmaaasatata RRis 5881 optanti ###
opt3<-koos3[koos3$weights>0.5892822,]#5881 
opt3<-opt3%>%
  arrange(desc(weights))

saveRDS(koos3,"rr_sidumine_ilama_aastata.rds")
saveRDS(opt3,"rr_tugevad_seosed_ilma_aastata.rds")
```

### RR kõik seosed

RR tugevad seosed koondfail õige aasta, -1, +1, ilma aastata

```{r}
rr_tugevad_seosed_4_varianti <-bind_rows(opt,opt1,opt2,opt3)%>%
  arrange(id) #17184

saveRDS(rr_tugevad_seosed_4_varianti,"koik_RR_tugevad_seosed_6.11.rds")
```

RR KÕIK FAILID:

```{r}
# failid
# tugevad seosed RR(õige aasta, -1, +1 = opt, opt1, opt2) 
rr_tugevad_seosed_3tk<- readRDS("rr_tugevad_seosed.rds")#13478
# kõik tugevad RR seosed ehk ilma aastata on siin juures   
rr_tugevad_seosed_4tk<- readRDS("koik_RR_tugevad_seosed_6.11.rds")#19629
#ilma aastata tugev seos
rr_tugevad_seosed_ilmaasta<-readRDS("rr_tugevad_seosed_ilma_aastata.rds")

# RR kõik saadud seosed õige aasta, -1, +1 =koos, koos1, koos2) 
rr_sidumine<-readRDS("rr_sidumine_3tk_erisynniaeg.rds")#107 638
# RR kõik saadus seosed ilma aastata
rr_sidumine_ilma_aastata<- readRDS("rr_sidumine_ilama_aastata.rds")#24 153
```

## 2.2 Optantide ja PR sidumine

failid

```{r}
l_opt<-readRDS("l_opt.rds")
l_pr<-readRDS("l_pr.rds")
```

### 2.2.1 PR I sidumine (õige aasta)

```{r}
p<-pair_blocking(l_opt,l_pr,on = c("sugu","sunniaasta"))
compare_pairs(p, on=c("perenimi1","eesnimi1"), 
              default_comparator = cmp_jarowinkler(0.9),inplace = T)

m<-problink_em(~perenimi1+eesnimi1, data=p)
p<-predict(m, pairs=p,add=T)

p<-add_from_x(p,"id")
p<-add_from_y(p,"jrknr")

p<-select_greedy(p,"weights",var = "greedy",threshold = 0) 
p<-p %>% filter(greedy=="TRUE") 

koos<-link(p,all_x = T,all_y = F)
koos<-merge(koos,p[,3:7],by = "id",all.x = T) 
koos<-koos %>% arrange(desc(weights))

koos<-koos[,c("weights","eesnimi1","perenimi1","eesnimi1.x","eesnimi1.y","perenimi1.x",
              "perenimi1.y","id","pere_ID","sugu.x","sunniaasta.x","eesnimi2.x","eesnimi2.y",
              "perenimi2.x","perenimi2.y","jrknr.y","sugu.y",
              "sunniaasta.y")]


###   TULEMUS  8815 tugevat seost  ### 
koos %>% filter(weights>6) %>% summarise(n()) #5224
koos<-koos%>%filter(!is.na(weights))#35852
```

### 2.2.2 PR II sidumine (-1 sünniaastaga)

```{r}
l_opt$sunniaasta_m1<-l_opt$sunniaasta-1
colnames(l_pr)[9]<-"sunniaasta_m1"

p<-pair_blocking(l_opt,l_pr,on = c("sugu","sunniaasta_m1")) 
compare_pairs(p, on=c("perenimi1","eesnimi1"), 
              default_comparator = cmp_jarowinkler(0.9),inplace = T)

m<-problink_em(~perenimi1+eesnimi1, data=p)
p<-predict(m, pairs=p,add=T)

p<-add_from_x(p,"id")
p<-add_from_y(p,"jrknr")

p<-select_greedy(p,"weights",var = "greedy",threshold = 0) 
p<-p %>% filter(greedy=="TRUE")

koos1<-link(p,all_x = T,all_y = F)
koos1<-merge(koos1,p[,3:7],by = "id",all.x = T)
koos1<-koos1 %>% arrange(desc(weights))

koos1<-koos1[,c("weights","eesnimi1","perenimi1","eesnimi1.x","eesnimi1.y","perenimi1.x",
                "perenimi1.y","id","pere_ID","sugu.x","sunniaasta_m1.x","eesnimi2.x","eesnimi2.y",
                "perenimi2.x","perenimi2.y","jrknr.y","sugu.y",
                "sunniaasta_m1.y")]

koos1 %>% filter(weights>6) %>% summarise(n()) #4036
koos1<-koos1%>%filter(!is.na(weights))#35844
```

### 2.2.3 PR III sidumine (+1 sünniaastaga)

```{r}
l_opt$sunniaasta_p1<-l_opt$sunniaasta+1
colnames(l_pr)[9]<-"sunniaasta_p1"

p<-pair_blocking(l_opt,l_pr,on = c("sugu","sunniaasta_p1"))
compare_pairs(p, on=c("perenimi1","eesnimi1"), 
              default_comparator = cmp_jarowinkler(0.9),inplace = T)

m<-problink_em(~perenimi1+eesnimi1, data=p)
p<-predict(m, pairs=p,add=T)

p<-add_from_x(p,"id")
p<-add_from_y(p,"jrknr")

p<-select_greedy(p,"weights",var = "greedy",threshold = 0) 
p<-p %>% filter(greedy=="TRUE")

koos2<-link(p,all_x = T,all_y = F)
koos2<-merge(koos2,p[,3:7],by = "id",all.x = T)
koos2<-koos2 %>% arrange(desc(weights))

koos2<-koos2[,c("weights","eesnimi1","perenimi1","eesnimi1.x","eesnimi1.y","perenimi1.x",
                "perenimi1.y","id","pere_ID","sugu.x","sunniaasta_p1.x","eesnimi2.x","eesnimi2.y",
                "perenimi2.x","perenimi2.y","jrknr.y","sugu.y",
                "sunniaasta_p1.y")]
# 6.57 on täielik link ehk nii eesnimi kui perenimi identsed
koos2 %>% filter(weights>5.7) %>% summarise(n()) #1763
koos2<-koos2%>%filter(!is.na(weights))#35863
```

### 2.3.4 PR tugevad seosed

```{r}
### TULEMUS õige aastaga x tugevat seost ###
koos_perenimi100<-koos[koos$perenimi1==1,]#8883
koos_perenimi100<-koos_perenimi100[koos_perenimi100$weights>4.533136,]#6669
koos_eesnimi100<-koos[koos$eesnimi1==1,]#29927
koos_eesnimi100<-koos_eesnimi100[koos_eesnimi100$weights>3.833535,]#7170
opt<-bind_rows(koos_eesnimi100,koos_perenimi100)%>%
  arrange(desc(weights))
opt<-opt%>%
  distinct(id, .keep_all=T) 

### TULEMUS -1 aastaga 6940 tugevat seost ###
koos1_perenimi100<-koos1[koos1$perenimi1==1,]#6848
koos1_perenimi100<-koos1_perenimi100[koos1_perenimi100$weights>4.121349,]#5354
koos1_eesnimi100<-koos1[koos1$eesnimi1==1,]#30630
koos1_eesnimi100<-koos1_eesnimi100[koos1_eesnimi100$weights>3.838240,]#5456
opt1<-bind_rows(koos1_eesnimi100,koos1_perenimi100)%>%
  arrange(desc(weights))
opt1<-opt1%>%
  distinct(id, .keep_all=T) 

### TULEMUS +1 aastaga 4276 tugevat seost ###
koos2_perenimi100<-koos2[koos2$perenimi1==1,]#2851
koos2_perenimi100<-koos2_perenimi100[koos2_perenimi100$weights>3.494354,]#2138
koos2_eesnimi100<-koos2[koos2$eesnimi1==1,]#32239
koos2_eesnimi100<-koos2_eesnimi100[koos2_eesnimi100$weights>3.796374,]#3851
opt2<-bind_rows(koos2_eesnimi100,koos2_perenimi100)%>%
  arrange(desc(weights))
opt2<-opt2%>%
  distinct(id, .keep_all=T) 
```

### 2.3.5 PR sidumiste kokkuvõte

```{r}
#PR kokkuvõte
    yhendused<-bind_rows(koos,koos1,koos2)%>%
    arrange(id)
saveRDS(yhendused,"pr_sidumine_3tk_erisynniaeg.rds")

    pr_tugevad_seosed <-bind_rows(opt,opt1,opt2)%>%
    arrange(id) #20031
saveRDS(pr_tugevad_seosed,"pr_tugevad_seosed.rds")
```
